ACORDAO-COMPLETO-2416992

ACÓRDÃO 2000/2020 ATA 29/2020 - PLENÁRIO

VISTOS, relatados e discutidos estes autos referentes à denúncia a respeito de supostas irregularidades ocorridas no Conselho Regional de Economia da 2ª Região - São Paulo (Corecon-SP) , envolvendo também a Ordem dos Economistas do Brasil (OEB) , associação civil sem fins lucrativos.
ACORDAM os ministros do Tribunal de Contas da União, reunidos em sessão do Plenário, ante as razões expostas pelo relator, em:
9.1. conhecer da presente denúncia, para, no mérito, considerá-la procedente;
9.2. rejeitar as razões de justificativa apresentadas pelo Sr. Manuel Enriquez Garcia;
9.3. aplicar ao Sr. Manuel Enriquez Garcia a multa prevista no art. 58, II, da Lei 8.443/1992, no valor de R$ 60.000,00 (sessenta mil reais) , fixando o prazo de 15 (quinze) dias, a contar da notificação, para que comprove, perante este Tribunal, o recolhimento da dívida aos cofres do Tesouro Nacional, atualizada monetariamente desde a data do presente acórdão até a do efetivo recolhimento, se for paga após o vencimento, na forma da legislação em vigor;
9.4. autorizar, desde logo, nos termos do art. 28, II, da Lei 8.443/1992, a cobrança judicial da dívida;
9.5. com fundamento no art. 47 da Lei 8.443/1992 c/c o art. 252 do RI/TCU, converter os autos em tomada de contas especial, para que se proceda à identificação de todos os responsáveis e à quantificação dos danos resultantes da seguinte irregularidade, verificada a partir de 2011:
9.5.1. realização de despesas relacionadas ao convênio "Dia do Economista" (DV 37/2008) , utilizado para a terceirização de atividades de comemoração do dia do economista, as quais não possuem vinculação com os objetivos institucionais do Corecon-SP, configurando desvio de finalidade;
9.6. determinar ao Corecon-SP, com fundamento no art. 250, II, do RI/TCU, que:
9.6.1. elabore e publique seu plano de cargos e salários, no prazo de 90 (noventa) dias, com a indicação das atribuições e a fixação dos respectivos vencimentos básicos, além do estabelecimento dos níveis salariais de cada cargo, indicando também as condições para progressão de nível no cargo, assim como todas as vantagens diretas ou indiretas e os respectivos critérios para concessão, em observância ao disposto nos arts. 3º e 4º do anexo I da resolução Cofecon 1.851/2011 c/c o art. 1º, caput e § 1º, da Lei 6.537/1978, e nos princípios insertos no art. 37, caput, da Constituição Federal;
9.6.2. regularize, no prazo de 30 (trinta) dias, a situação de seu quadro funcional, adequando-se ao percentual mínimo de 50% dos cargos em comissão a ser preenchido por funcionários efetivos, em consonância com o disposto no art. 6º, II, do anexo I da resolução Cofecon 1.851/2011 e com as orientações jurisprudenciais do TCU (Acórdão 341/2004-TCU-Plenário) ;
9.7. dar ciência ao Conselho Regional de Economia de São Paulo que:
9.7.1. a realização de despesas referentes à organização de eventos, festas, buffets, coquetéis, prêmios, brindes etc, em comemoração ao dia do economista, está em desacordo com os objetivos institucionais do conselho;
9.7.2. a aquisição de veículo classificado como de luxo para compor a frota do conselho, a exemplo do veículo SUV Fiat Freemont, é prática condenada por esta Corte, conforme, por exemplo, Acórdão 1330/2012-TCU-Plenário, por afrontar as disposições da Lei 1.081/1950;
9.8. considerar graves as irregularidades cometidas pelo Sr. Manuel Enriquez Garcia;
9.9. inabilitar o Sr. Manuel Enriquez Garcia, por um período de 5 (cinco) anos, para o exercício de cargo em comissão ou função de confiança no âmbito da administração pública, com base no art. 60 da Lei 8.443/1992;
9.10. apensar o presente processo aos autos da tomada de contas especial que vier a ser autuada, na forma prevista no art. 41 da resolução TCU 259/2014;
9.11. determinar a constituição de processo apartado com o objetivo de promover as audiências do Sr. Heron Carlos Esvael do Carmo e do Sr. Marco Antônio Sandoval de Vasconcellos, presidentes do Conselho Regional de Economia da 2ª Região (São Paulo) , nos exercícios de 2011 e 2015, respectivamente, para que apresentem razões de justificativa em relação às irregularidades examinadas na instrução de peça 82 dos presentes autos (itens 44 a 81) , concernente ao convênios celebrados entre a mencionada entidade e a Ordem dos Economistas do Brasil (OEB) ;
9.12. enviar cópia desta deliberação ao plenário do Conselho Federal de Economia (Cofecon) e ao Ministério da Economia, em cumprimento ao disposto no art. 198, parágrafo único, do RI/TCU.
9.13. compartilhar os autos com o Ministério Público Federal para que adote as providências que entender pertinentes;
9.14. comunicar ao Conselho Federal de Economia acerca do deferimento do pedido de vista e cópia dos autos, assim como do indeferimento do pedido de ingresso como interessado, conforme despacho constante da peça 54;
9.15. determinar à SecexTrabalho que monitore o cumprimento da presente deliberação;
9.16. retirar a chancela de sigilo dos autos, em consonância com o art. 53, § 3º, da Lei 8.443/1992, preservando-se o sigilo quanto à identidade do denunciante.

Denúncia a respeito de possíveis irregularidades de dirigente da entidade que supostamente se utilizou de sua posição para auferir vantagens indevidas.

Conselho Regional de Economia 2ª Região (SP).

3. Interessados/Responsáveis:
3.1. Responsável: Manuel Enriquez Garcia (XXX.519.398-XX).

13.1. Ministros presentes: José Mucio Monteiro (Presidente), Walton Alencar Rodrigues, Benjamin Zymler, Aroldo Cedraz, Raimundo Carreiro, Ana Arraes e Bruno Dantas.
13.2. Ministros-Substitutos convocados: Augusto Sherman Cavalcanti e Marcos Bemquerer Costa.
13.3. Ministros-Substitutos presentes: André Luís de Carvalho e Weder de Oliveira (Relator).

ACORDAO-COMPLETO-2494097

Acórdão 586/2022 - Plenário

ACORDAO-COMPLETO-2428086

Acórdão 2553/2020 - Plenário

ACORDAO-COMPLETO-2534329

Acórdão 879/2022 - Plenário

Manuel Enriquez Garcia

MANUEL ENRIQUEZ GARCIA

WEDER DE OLIVEIRA

Reproduzo a seguir, com os ajustes de forma pertinentes, a instrução da Secretaria de Controle Externo do Trabalho e Entidades Paraestatais (SecexTrabalho) inserta à peça 120 dos presentes autos:
"INTRODUÇÃO
1.	Cuidam os autos de denúncia a respeito de diversas irregularidades possivelmente ocorridas no Conselho Regional de Economia 2ª Região (SP) (Corecon-SP) , envolvendo também a Ordem dos Economistas do Brasil (OEB) , para aferição de lucros para o Presidente de ambas as entidades, o Sr. Manuel Enriquez Garcia.
HISTÓRICO
2.	Observa-se, inicialmente, que as intervenções anteriores nos autos estavam sob a responsabilidade da Secex-SP. Com as alterações introduzidas pela Portaria Segecex 6, de 18/2/2019, os conselhos de fiscalização profissional passaram a integrar a clientela da SecexTrabalho, a contar de 1/4/2019. Assim, dando prosseguimento à instrução dos autos, passamos a elaboração do histórico dos fatos até o momento, tomando como referência as informações constantes na última instrução a cargo da Secex-SP (peça 83) . 
3.	Na peça original da denúncia, constou que o presidente do Corecon-SP, Sr. Manuel Enriquez Garcia, se utilizaria de sua posição de dirigente para auferir vantagens indevidas, por meio da utilização das estruturas, de contratos e de funcionários do conselho e da OEB.
4.	Por meio do Acórdão 1357/2016-TCU-Plenário, de relatoria do Ministro Weder de Oliveira, o TCU autorizou o apensamento do TC Processo 011.476/2016-8 ao presente processo, por se referir a assunto similar, embora menos abrangente, envolvendo o mesmo agente e as mesmas instituições.
5.	A descrição resumida das alegações contidas nas denúncias do TC Processo 007.505/2016-7 e do TC Processo 011.476/2016-8 foi apresentada na instrução inicial (peça 3, p. 1-5) .
6.	Ambas as denúncias versam sobre maneiras como o presidente das duas entidades faria uso de sua posição de comando para supostamente cometer irregularidades e crimes com objetivo de obter lucro e vantagens para si. Seu modus operandi consistiria, primeiramente, em levar recursos do Corecon-SP, sujeito ao controle do Tribunal de Contas da União, à OEB, associação civil sem fins lucrativos e não sujeita a esse controle. Ele, então, se utilizaria de esquemas para se apropriar do dinheiro, por meio de coação ou aliciamento de empregados das duas instituições, apoio de empresas desses e de terceiros, notas frias, saques em cartão da OEB, além de outras irregularidades, como nepotismo, uso de bens e mão de obra das entidades para benefício próprio, entre outras.
7.	Por entender que, para o completo esclarecimento das questões objeto das denúncias, seria necessária a utilização de meios investigatórios não acessíveis a esta Corte de Contas, como a quebra de sigilos bancário e fiscal, além de depoimentos de testemunhas, a Secex-SP propôs, com base no artigo 2º, inciso I e §1º, da Resolução-TCU nº 223, de 18 de março de 2009, e na cláusula segunda, 2.1, 'a' do acordo de cooperação técnica e assistência mútua, celebrado entre o TCU e o MPF em 9/8/2012 e aditado em 8/8/2014, vigente até 8/8/2016 (Processo TCU Processo 014.615/2011-8) , compartilhar os autos com o Ministério Público Federal, com as devidas providências para manutenção do sigilo, com intuito de discutir possível ação conjunta para a investigação dos fatos.
8.	O Ministro Relator conheceu da denúncia, por essa preencher os requisitos de admissibilidade previstos nos arts. 234 e 235 do RI/TCU, além de atender ao disposto no art. 103, § 1º, in fine, da Resolução - TCU 259/2014.
9.	Adicionalmente, determinou:
9. Quanto à proposta de compartilhamento dos autos com o Ministério Público Federal, poderá essa providência surtir melhores resultados após a obtenção de elementos que descrevam os vínculos existentes entre o Corecon-SP, autarquia federal, e a Ordem dos Economistas do Brasil, entidade civil de utilidade pública (Lei Estadual 2145, de 16/6/1953; e Decreto Municipal 48214, de 2/3/2007) .
10. Dessa forma, determino a realização de diligências e inspeções no Corecon-SP que permita à Secex-SP obter subsídios para responder às seguintes questões:
a) Em geral, como ocorre a transferência de recursos financeiros do Corecon-SP para a OEB? Quais são os instrumentos utilizados para as transferências?
b) Quais são os objetivos das transferências de recursos (promover eventos, cursos etc) ?
c) São efetuadas transferências regulares? Em que valores? Sob quais fundamentos normativos?
d) A OEB presta contas ao Corecon-SP da aplicação dos recursos recebidos? 
e) Os contratos firmados entre o Corecon-SP e a OEB são precedidos de licitação, em consonância com a Lei 8.666/1993?
11. Adicionalmente, deverá ser verificada a regularidade das contratações de funcionários pelo Corecon-SP, em especial se há observância ao disposto no art. 37, II, da Constituição Federal.
12. As verificações supramencionadas deverão abranger o período da denúncia, qual seja, 2011 a 2016. 
13. Ao realizar as medidas saneadoras ora determinadas, a unidade instrutiva estará apta a extrair da denúncia as questões que poderão ser tratadas exclusivamente no âmbito desta Corte de Contas, as quais deverão ser analisadas no mérito, assim poderá o compartilhamento dos autos proporcionar ao Ministério Público Federal melhores e mais bem informadas possibilidades de atuação.
10.	Posteriormente, novos elementos foram trazidos aos autos pelo Conselho Federal de Economia (Cofecon) , que encaminhou ao TCU, por meio do Ofício 1006/2016/COFECON, cópia dos autos do Processo Administrativo 17.386/2016 e anexos (Peças 7 a 44) , instaurado no âmbito do Conselho Federal para apurar as mesmas denúncias. As denúncias também foram encaminhadas ao próprio Corecon-SP e à Procuradoria Regional da República em São Paulo.
11.	Antes de realizar as diligências, a Secex-SP analisou o material recebido do Cofecon, o qual informou sobre a 'existência de graves inobservâncias ao regramento legal por parte do CORECON-SP, em especial com relação aos convênios firmados entre o Regional e a Ordem dos Economistas do Brasil, além de verificação de prejuízos aos cofres do Conselho' (peça 10, p. 30) . Estes convênios seriam responsáveis por transferências da ordem de R$ 2.822.549,69 do Corecon-SP à OEB (peça 7, p.151) .
12.	Adicionalmente, o Cofecon apontou supostas irregularidades em contratos de locação do Conselho, como contratações diretas com sucessivos instrumentos particulares de locação, sem o correspondente procedimento licitatório que os justifique, e com reajustes exorbitantes em favor da OEB.
13.	Também foram apresentadas irregularidades na aquisição de um veículo, com provável sobrepreço (peça 7, p. 151) .
14.	Em face dos novos elementos trazidos aos autos pelo Cofecon e do despacho do Ministro Relator, a Secex-SP entendeu necessária a realização de inspeção no Corecon-SP, com intuito de atender à determinação do Ministro e também examinar de forma aprofundada as questões mais relevantes suscitadas pelo Cofecon: convênios celebrados com a OEB; contratos de locação; e licitação do veículo SUV. A inspeção foi autorizada por delegação pelo Secretário da Secex-SP (peça 49) , tendo sido expedida a Portaria de Fiscalização 485, de 9 de junho de 2017 (peça 50) .
15.	A inspeção foi realizada no período de 9/6/2017 a 28/7/2017. Foram também expedidos dois ofícios de requisição (peças 52 e 53) .
16.	Os resultados da inspeção foram consignados na instrução juntada à peça 83, na qual foram abordados os questionamentos formulados pelo Ministro Relator e as demais questões formuladas nos ofícios de requisição (peças 52 e 53) , além de outras verificações in loco. 
17.	As conclusões da instrução foram as seguintes:
'107.	O presente processo refere-se a duas denúncias que versam sobre maneiras como o presidente do Corecon-SP e da Ordem dos Economistas do Brasil (OEB) , Sr. Manuel Enriquez Garcia, faria uso de sua posição de comando para supostamente cometer irregularidades e crimes com objetivo de obter lucro e vantagens para si. Seu modus operandi consistiria, primeiramente, em levar recursos do Corecon-SP, sujeito ao controle do Tribunal de Contas da União, à OEB, associação civil sem fins lucrativos e não sujeita diretamente a este controle. Ele então se utilizaria de esquemas para se apropriar do dinheiro, por meio de coação ou aliciamento de empregados das duas instituições, apoio de empresas desses e de terceiros, notas frias, saques em cartão da OEB, além de outras irregularidades, como nepotismo, uso de bens e mão de obra das entidades para benefício próprio, entre outras.
108.	As apurações realizadas indicam a plausibilidade das denúncias e, além disso, a ocorrência de sérias irregularidades na condução dos convênios e contratos entre as duas instituições, com potencial prejuízo ao Conselho e aos seus associados.
109.	Ao longo do período avaliado (2011 a 2016) , o Corecon-SP transferiu R$ 2.945.199,78 à OEB, entre contratos de locação, convênios, apoios e outros encargos. O montante transferido à OEB chegou a quase 10% das despesas do Conselho entre 2013 e 2015 (itens 18 a 21) .
110.	Todos os convênios analisados apresentaram diversas irregularidades, tais como: celebração dos convênios sem licitação ou qualquer processo seletivo para escolha do convenente; convênios celebrados entre entidades cujo dirigente máximo é a mesma pessoa, além de diversos outros dirigentes em comum; convênios com objetos vagos e genéricos e sem apresentação da documentação exigida pela portaria Interministerial 507/2011, como plano de trabalho aprovado, relatório de execução física e financeira, etc.; fracionamento de despesas na execução, em evidente fuga ao processo licitatório; empresas contratadas para serviços continuados, com valores anuais superiores ao limite para dispensa, sem licitação ou motivação para a contratação direta; ausência de pesquisa de preços na maior parte dos convênios (com exceção dos eventos do 'Economista do Ano') ; prestações de contas precárias, sem possibilidade de avaliação da pertinência dos gastos para a consecução dos objetivos dos ajustes.
111	Importa destacar que, ao longo desses 6 anos, nenhuma licitação foi identificada em todos esses processos, sendo que a Resolução 1896/2013 do Cofecon estabelece o dever de se seguir a Lei 8.666/1993 para a execução das despesas custeadas com recursos concedidos. Nem ao menos as pesquisas de preço de que trata o art. 57, caput e parágrafo único, da Portaria Interministerial 507/2011, foram realizadas.
112.	Pela posição de liderança do Sr. Manuel Enriquez Garcia nas duas instituições, propõe-se realizar sua audiência para apresentar razões de justificativa pelas irregularidades identificadas nos convênios avaliados (itens 44 a 81) .
113.	Quanto aos contratos de aluguel, será proposta a audiência do Sr. Manuel Enriquez Garcia, para que preste razões de justificativa para a decisão de aumento de 60% no valor da locação do imóvel do 5º andar do prédio da OEB ao Corecon-SP, a partir de 1/7/2014, e para a não realização de pesquisas de mercado atualizadas para a celebração dos sucessivos contratos e aditivos de locação durante o período em que ocupou a presidência do Conselho entre 2011 e 2016 (itens 82 a 97) .
114.	Em relação às contratações de funcionários pelo Corecon-SP, constatou-se que seu Plano de Cargos e Salários foi revogado em 2012, sem ser substituído por outro, de imediato, em situação irregular há mais de 4,5 anos. Ademais, nenhum dos cargos em comissão é exercido por funcionários de carreira. O Conselho tem organizado seu pessoal como bem entende, sem Plano de Cargos e Salários vigente, sem quantitativo de cargos efetivos, em comissão e funções de confiança definidos, sem respeitar limites mínimos de preenchimento de cargos em comissão por funcionários efetivos, em situação flagrantemente irregular em face dos arts. 3º e 4º e 6º, II, do Anexo I da Resolução Cofecon 1.851/2001 e das orientações jurisprudenciais do TCU (Acórdão 341/2004-TCU-Plenário) . Dessa maneira, propõe-se realizar audiência do Sr. Manuel Enriquez Garcia em face das irregularidades observadas (itens 29 a 43) .
115.	Acerca da aquisição do SUV, apesar de evidente a ocorrência de dano aos cofres do Conselho, não será proposta tomada de contas especial, visto que o valor do dano está abaixo do mínimo estabelecido pela IN TCU 71/2012 e que já foram tomadas medidas visando à sua apuração. No entanto, propõe-se a realização de diligência ao Corecon-SP para pedir esclarecimentos sobre as ações levadas a cabo pelo Conselho para a recuperação dos recursos (itens 98 a 101) .
116.	Todo o material analisado evidencia que o Corecon-SP tem constantemente destinado recursos vultosos à OEB, de maneira irregular, para realizar por contratação direta diversas atividades que deveriam ser contratadas por meio de licitações. A relação entre as duas instituições é marcada por sérios conflitos de interesse e sem respeito às leis e aos princípios da Administração Pública.
117.	Dada a gravidade da situação encontrada durante a inspeção e corroborada pela documentação encaminhada pelo Corecon-SP, e os fortes indícios de ocorrência de sérios ilícitos e irregularidades, propõe-se não aguardar o término do trâmite do presente processo e compartilhar de imediato os autos com o Ministério Público Federal, para que esse tome as devidas providências de sua alçada, sem se comprometer a tempestividade de sua atuação.'
18.	Em razão das conclusões acima reproduzidas, foi elaborada a seguinte proposta de encaminhamento:
'118. Ante o exposto, submetem-se os autos à consideração superior, propondo:
a) realizar, com fundamento no art. 250, inciso IV, c/c o art. 237, parágrafo único, do RI/TCU, a audiência do Sr. Manuel Enriquez Garcia, CPF XXX.519.398-XX, Presidente do Conselho Regional de Economia 2ª Região - SP (Corecon-SP) e da Ordem dos Economistas do Brasil (OEB) , para que, no prazo de quinze dias, apresentem razões de justificativa pelas irregularidades indicadas:
i. no bojo dos convênios 'TV Economista' (processos DV-03/2012 e DV-23/2013) , 'Economista do Ano' (DV-016/2011, DV-31/2012, DV-30/2013, DV-14/2014, DV-02-2015 e DV-07/2016) , e 'Indicadores Econômicos' (DV-10/2013) , celebrados entre o Corecon-SP e a OEB: (i) celebração dos convênios sem licitação ou qualquer processo seletivo para escolha do convenente, em violação ao disposto nos arts. 4° e 5° do Decreto 6.170/2007 e 7° da Portaria Interministerial MPOG/MF/CGU 507/2011; (ii) convênios celebrados entre entidades cujo dirigente máximo é a mesma pessoa, além de diversos outros dirigentes em comum, contrariando a vedação expressa no inciso II do art. 10 da mesma Portaria e a jurisprudência do TCU, caracterizando grave conflito de interesses; (iii) celebrar convênios com objetos vagos e genéricos e sem plano de trabalho, em desacordo com o art. 43, I da mesma Portaria, com os arts 10 a 15 da Resolução 1896/2013 do Cofecon e com a jurisprudência do Tribunal, comprometendo o controle e fiscalização da execução dos respectivos objetos; (iv) fracionamento de despesas na execução de todos os convênios, durante diversos exercícios e de forma reiterada, em fuga ao processo licitatório, e sem motivação para a dispensa/inexigibilidade de licitação, em desrespeito ao art. 24, inciso II e ao art. 26, parágrafo único da Lei 8.666/1993 e ao art. 15 da Resolução 1896/2013 do Cofecon, sem que o Corecon-SP tenha feito qualquer reprovação, glosa ou algum tipo de ressalvas nas respectivas prestações contas para corrigir essas irregularidades e evitar a repetição dessa ocorrência; (v) ausência sistemática de pesquisa de preços na maior parte dos convênios celebrados (com exceção dos eventos do 'Economista do Ano') , contrariando o disposto no parágrafo único do Art. 57 da Portaria Interministerial MPOG/MF/CGU 507/2011, sem que o Corecon-SP tenha feito qualquer reprovação, glosa ou algum tipo de ressalvas nas respectivas prestações contas para corrigir essas irregularidades e evitar a repetição dessa ocorrência; (vi) prestações de contas precárias, sem avaliação, por parte do Corecon-SP, da execução física do objeto e da aferição do nexo de causalidade entre as respectivas despesas e a realização do objeto ajustado, em desacordo com o que apregoa o Art. 74 e incisos da mesma Portaria e afrontando sólida jurisprudência do Tribunal;
ii. em relação aos contratos de locação celebrados entre o Corecon-SP e a OEB (processo DV - 06/2005) : reajuste de 60% no valor da locação do imóvel do 5º andar do prédio da OEB ao Corecon-SP, a partir de 1/7/2014, na metade da vigência do contrato, em discordância com o princípio da indisponibilidade dos bens públicos; a não realização de pesquisas de mercado atualizadas para a celebração dos sucessivos contratos e aditivos de locação durante o período em que ocupou a presidência do Conselho entre 2011 e 2016, contrariando o inciso X do Art. 24 da Lei 8.666/1993;
iii. revogação do Plano de Cargos e Salários sem substituição por outro vigente, mantendo o Conselho sem quantitativo definido de cargos efetivos, em comissão e funções de confiança, sendo que a ausência de tal normativo representa irregularidade em face dos arts. 3º e 4º do Anexo I da Resolução Cofecon 1.851/2001 e não se coaduna com os princípios estabelecidos no art. 37, caput, da Constituição Federal e com a autonomia administrativa conferida pelo art. 1º, caput e §1º da Lei 6.537/1978; descumprimento do percentual mínimo de 50% dos cargos em comissão a ser preenchido por funcionários efetivos, em desacordo com o art. 6º, II, do Anexo I da Resolução Cofecon 1.851/2001 e com as orientações jurisprudenciais do TCU (Acórdão 341/2004-TCU-Plenário) ;
b) informar o senhor Manuel Enriquez Garcia acerca da possibilidade de sua inabilitação para o exercício de cargo em comissão ou função de confiança no âmbito da Administração Pública, além da aplicação da multa prevista no art. 58 da Lei 8.443/1992, caso o Tribunal decida pela procedência das irregularidades;
c) realizar diligência ao Corecon-SP para que apresente as ações levadas a cabo pelo Conselho para a recuperação dos recursos pagos a maior na aquisição do veículo SUV em 2015, identificando e encaminhando, se houver, as medidas judiciais e administrativas tomadas para ressarcir os prejuízos ao erário;
d) compartilhar os autos com o Ministério Público Federal para que tome as providências que julgar pertinentes, observando-se as disposições acerca do sigilo da denúncia, em especial o art. 104 da Resolução-TCU 259/2014.'
19.	Ao apreciar a proposta de encaminhamento elaborada pela Unidade Técnica, o Ministro-Relator, em Despacho datado de 7/3/2018 (peça 86) , acolheu integralmente a proposta de audiência do Sr. Manuel Enriquez Garcia, observando que a diligência poderia ser realizada com amparo na delegação de competência conferida pela Portaria-MINS-WDO 7/2014. No que concerne à proposta de compartilhar os autos com o Ministério Público Federal, considerou pertinente que tal medida fosse adotada após a audiência dos responsáveis e a apreciação do mérito da denúncia, sem prejuízo da análise de solicitação específica do Parquet, caso venha a ser formulada posteriormente.
20.	A diligência foi promovida por meio do Ofício 0465/2018-TCU/SECEX-SP, de 8/3/2018 (peça 88) , sendo apresentados, em atendimento, as informações e documentos que compõem as peças 92-93. Já a audiência prévia foi promovida por meio do Ofício 0464/2018-TCU/SECEX-SP, de 8/3/2018 (peça 89) , sendo apresentados, em atendimento, após solicitação de prorrogação de prazo (peças 91 e 94) , as razões de justificativa e documentos que compõem as peças 101-113. 
21.	Neste ínterim houve pedido de vista e cópia dos autos pelo Sr. Manuel Enriquez Garcia (peça 96) , o qual foi deferido pelo Ministro-Relator, sob condição de se preservar o sigilo quanto à identidade do denunciante (peça 114) . 
22.	Posteriormente, na data de 1/10/2018, ainda houve requerimento de habilitação pelo Conselho Federal de Economia como parte Interessada, e o deferimento de vista e cópia dos autos, o qual deixou de ser apreciado pela Secex-SP à época (peça 118) .
EXAME TÉCNICO
23.	Analisa-se, nesta oportunidade, as informações e razões de justificativa apresentadas em atendimento à diligência e audiência prévia, respectivamente, promovidas por esta Corte.
	Análise da diligência
24.	Com relação à diligência que requisitou informações sobre as ações levadas a cabo pelo Conselho para a recuperação dos recursos pagos a maior na aquisição do veículo SUV em 2015, o conselho esclareceu que foi promovida a instauração de sindicância com vistas à apuração dos fatos e respectivas responsabilidades dos membros da comissão de licitação, a qual concluiu que o superfaturamento foi viabilizado por erro e culpa exclusiva do pregoeiro Fernando Teixeira, nos termos da Lei 10.520/2002. 
25.	A comissão constatou que o funcionário Fernando Teixeira, pregoeiro do CORECON-SP, por ocasião da licitação do veículo SUV Freemont, não gozou de todas as suas prerrogativas conferidas pelo Decreto 5.450/2005, pelas quais poderia declarar o certame fracassado, em razão de não haver na sala virtual proposta em preço compatível com o praticado em mercado, tampouco com o que foi disponibilizado em plenária.
26.	Na sequência foi ajuizada ação em face de Fernando Teixeira e da Empresa vencedora do certame, S3 Empreendimentos Comércio e Locações - Eireli EPP, no intuito de compeli-los ao ressarcimento do valor pago a maior, visto que esta percebeu lucro indevido proveniente da prática de sobrepreço ao arrematar a venda do Veículo Fiat Freemont no valor de R$ 164.500,00 (nº 0023875-51.2016.403.6100 - 7ª Vara Cível da Seção Judiciária de São Paulo) . 
27.	O conselho acrescenta que, à época, o pregoeiro pleiteou o chamamento ao processo do presidente do conselho em 2015 e dos demais membros da comissão, mas teve sua pretensão indeferida, interpondo, então, Agravo de Instrumento que não havia sido apreciado até o momento em que foi atendida a diligência. Os esclarecimentos estão acompanhados de cópias de peças da ação judicial (peças 92-93) .
28.	Em pesquisa realizada no site da Justiça Federal de São Paulo, foi possível verificar que houve sentença na primeira instância desfavorável ao conselho, a qual rechaçou o argumento de ocorrência de sobrepreço ou de superfaturamento da proposta apresentada pelo réu S3 Empreendimentos, Comércio e Locações EIRELLI - EPP, vencedor do Pregão Eletrônico nº 04/2015, processo L-04/2015. Por outro lado, não vislumbrou irregularidades na conduta do corréu Fernando Teixeira, pregoeiro da licitação, pelos fundamentos indicados (evento 60, datado de 21/8/2018) . Dessa sentença foram impetrados embargos pelo conselho, rejeitados na primeira instância, e, posteriormente, apelação com remessa ao TRF da 3ª Região. Não foi possível acompanhar o andamento da ação na segunda instância pelo número original do processo.
29.	Independentemente do desfecho da ação judicial, verifica-se que o conselho adotou as providências de sua alçada, não obtendo sucesso até o momento. Acerca desta matéria entende-se oportuno observar que à época da realização da diligência, o Ministro-Relator, em seu Despacho juntado à peça 86, consignou o seguinte: 
'Acerca da aquisição do SUV, apesar de evidente a ocorrência de dano aos cofres do Conselho, não será proposta tomada de contas especial, visto que o valor do dano está abaixo do mínimo estabelecido pela IN TCU 71/2012 e que já foram tomadas medidas visando à sua apuração. No entanto, propõe-se a realização de diligência ao Corecon-SP para pedir esclarecimentos sobre as ações levadas a cabo pelo Conselho para a recuperação dos recursos.'
30.	A posição do Ministro-Relator decorreu dos relatos apresentados na instrução elaborada pela Secex-SP (peça 83) , após a realização de inspeção no conselho. As informações apresentadas nessa instrução foram apenas superficiais, não agregando elementos suficientes para formação de juízo acerca dos fatos, visto que foram apenas analisadas informações sobre o andamento das medidas administrativas adotadas com vistas a apuração dos fatos, sem qualquer análise ou manifestação acerca da documentação relativa ao processo licitatório, a qual se encontra juntada à peça 8, p.61-201 e peça 9, p.1-79, conforme reproduzido a seguir:
'104. Sobre esta questão, foi realizada sindicância pelo próprio Corecon-SP, em cujo relatório (peça 8, p. 126-135) a comissão informa não dispor de dados das empresas participantes, dos lances ofertados e de outros detalhes. Relata que tentou obter as informações junto ao Banco do Brasil e que este teria informado que também não dispunha. Tenta isentar de responsabilidade o presidente do Corecon-SP à época (Professor Marco Antônio Sandoval Vasconcellos) , afirmando que o mesmo teria sido mal assessorado e não teria agido de má-fé. Informa que tentou-se contatar o pregoeiro (Fernando Teixeira) para que prestasse esclarecimentos, mas que esse se encontraria em licença médica e não teriam conseguido contato. Menciona parecer jurídico do próprio Conselho (peça 8, p. 110-113) que atribui responsabilidade ao pregoeiro e à empresa vencedora, sugerindo a proposição de ação judicial em face dos dois. 
105. Acerca deste episódio, apesar de evidente a ocorrência de dano, não será proposta tomada de contas especial, visto que o valor do dano está abaixo do mínimo estabelecido pela IN TCU 71/2012 e que já foram tomadas medidas visando à sua apuração. 
106. No entanto, propõe-se a realização de diligência ao Corecon-SP para pedir esclarecimentos sobre as ações levadas a cabo pelo Conselho para a recuperação dos recursos.' 
31.	A discussão em âmbito judicial não impede a análise da matéria por esta Corte, em razão princípio da independência das instâncias, que só deixa de prevalecer quando a decisão judicial que declara a inexistência do fato ou nega sua autoria é proferida em ação de natureza criminal. Tratando-se de ação civil, prevalece a regra geral, que é a incomunicabilidade das instâncias civil, penal e administrativa. (Acórdão 2983/2016-TCU-Primeira Câmara. Rel. Min. Bruno Dantas) . Apesar da independência das instâncias, entende-se que os sólidos fundamentos utilizados na sentença judicial infirmam a tese de superfaturamento com prejuízo ao conselho, haja vista que o veículo adquirido possuía características superiores àquelas exigidas no edital, e por isso apresentou valor superior ao estimado para a aquisição. Para melhor elucidar os fatos, reproduzimos a seguir os fundamentos da sentença:
'A ação é improcedente, tendo em vista a ausência de constatação de qualquer ato ilícito/irregular praticado tanto pelo Pregoeiro, Fernando Teixeira, como pela empresa vencedora da licitação, no contexto do Pregão Eletrônico nº 04/2015, Processo nº L-04/2015. Conforme consta no parecer ministerial (fls. 371/376) - o qual, inclusive, adoto como razões de decidir, por delinear suficientemente a regularidade das condutas dos corréus e a consequente desnecessidade de reparação do suposto prejuízo material - o Conselho autor embasa a sua pretensão, basicamente, no fato de o valor efetivamente pago à empresa S3 EMPREENDIMENTOS pela aquisição do veículo ser superior ao limite estipulado em sessão plenária realizada dia 01/07/2015. Apesar de não haver sido colacionada junto à inicial a ata de tal sessão foi juntada a fls. 315/325 e dela se pode extrair, dentre as demais deliberações do dia, a intenção de troca de um veículo pertencente ao Conselho, manifestada pelo respectivo Presidente, conforme consta no 'item 9' das matérias do dia, 'sendo o custo entre R$ 80.000,00 (oitenta mil reais) a 100.000,00 (cem mil reais) '. Tal matéria foi aprovada por votação unânime. Nota-se que, no momento de tal reunião, a indicação do custo representa mera estimativa de gastos, sem caráter vinculante, portanto, até porque, como se pode notar pela cópia do processo licitatório (fls. 31/136) , tais valores não constaram como limites máximos para a aquisição do veículo no Edital ou qualquer outro documento a que os participantes do certame tivessem acesso. Vale destacar que o valor de avaliação do carro pretendido, baseado em Tabela JORNAL DO CARRO (R$ 119.900,00) também não pode ser fixado como limite máximo de gastos com a aquisição, pois assim também não restou discriminado em Edital. Resta clara a diferença entre o valor estimado e o valor máximo de aquisição no processo licitatório, os quais podem até mesmo serem equivalentes, desde que conste em Edital, conforme disposto no Acórdão TCU nº 2688/2013, citado no referido parecer ministerial. Ocorre que, no instrumento editalício do Pregão Eletrônico nº 04/2015 consta apenas a desclassificação das propostas manifestamente inexequíveis ou excessivas, nos moldes do inciso II do artigo 48 da Lei nº 8.666/93. Inexequível, de fato, não foi a proposta da S3 EMPREENDIMENTOS, no valor de R$ 164.500,00 (cento e sessenta e quatro mil reais) , até porque, consta dos autos que o negócio se formalizou, tendo sido entregue o automóvel novo adquirido, o qual está sendo regularmente utilizado pelo Conselho. Também não se considera excessiva ou superfaturada a proposta referida, pois, como bem aduzido pela corré S3 EMPREENDIMENTOS, o próprio edital do certame exigiu que o lance incluísse, além do valor a ser pago pelo veículo, todas as despesas e custos necessários ao cumprimento integral do objeto da licitação (item 7.2 do Edital e Cláusula Quarta, Parágrafo Terceiro do Contrato) , tais como impostos, taxas, seguros, transportes etc. Informa, ademais, que a pesquisa de mercado formulada pelo autor (R$ 119.000,00) pautou-se em veículo que ostenta os requisitos mínimos do Edital, porém, o objeto efetivamente adquirido possui características superiores, tal como demonstrado no quadro comparativo de fls. 184/185.Destaca-se que a verba orçamentária disponível para a aquisição do veículo objeto do processo licitatório L-04/2015 correspondia a R$ 181.000,00 (cento e oitenta e um mil reais) , conforme indicado pelo setor de contabilidade (fl. 49) e constante na Nota de Empenho assinada pelo Presidente do Conselho (fl. 85) , não havendo que se falar em prejuízos suportados pela Autarquia. As telas da sala virtual do Pregão Eletrônico, realizado junto ao sítio do Banco do Brasil, comprova a regularidade da conduta do Pregoeiro, instigando as partes a apresentar melhores lances, oferecendo contraproposta e, por fim, acatando o menor preço oferecido, tal como previu o Edital (fls. 249/256) . Apesar de não constatadas e acolhidas as alegações do autor no presente caso, inviável a presunção de ma-fé na propositura da presente ação, tal como aduzido pela corré S3 Empreendimentos, sobretudo quando não há elementos comprobatórios de tal conduta. Diante do exposto, pelas razões elencadas, julgo a ação improcedente, nos termos do artigo 487, I, NCPC.  de condenar o Conselho autor ao pagamento de custas e honorários advocatícios, nos termos do artigo 18 da Lei nº 7.347/85. Sentença sujeita ao reexame necessário. Comunique-se ao E. Tribunal Regional Federal da 3ª Região, via e-mail, a sentença proferida, tendo em vista o agravo noticiado, nos termos do artigo 149, III, do provimento COGE nº 64/05.P.R.I, inclusive o MPF.'
32.	Assim, entende-se que o questionamento possível neste caso seria com relação à aquisição de veículo classificado como de luxo, prática que é condenada por esta Corte, conforme, por exemplo, Acórdão 1330/2012-TCU-Plenário. Acerca desse novo achado, entende-se suficiente que seja expedida comunicação ao conselho acerca da inadequação da aquisição deste tipo de veículo, haja vista que a adoção de novas medidas preliminares demandaria nova protelação da apreciação dos autos, que já superaram um tempo de tramitação razoável pela sua natureza de representação.
	Análise da audiência prévia
33.	Passa-se, então, a análise das razões de justificativa apresentadas pelo Sr. Manuel Enriquez Garcia em atendimento à audiência prévia promovida por esta Corte.
34.	Em suas alegações preliminares, o Sr. Manuel Enriquez Garcia esclarece que não atuou como presidente do CORECON/SP nos exercícios de 2011 e 2015, conforme comprovam as Atas da 1.354º Reunião Plenária de 04 janeiro de 2011 e da 1.403º Reunião Plenária de 08 de janeiro de 2015 em anexo (peça 102, p.1-13 e p.24-32, respectivamente) . Desta forma, afirma que não compete a ele apresentar razões de justificativa sobre fatos ocorridos nos referidos anos, devendo ser chamados os respectivos ex-presidentes para apresentar os esclarecimentos pertinentes, caso esta Corte entenda necessário.
35.	De fato, a atas apresentadas comprovam que o Sr. Manuel Enriquez Garcia não exerceu o cargo de presidente do Corecon-SP nos exercícios de 2011 e 2015, mas sim os Srs. Heron Carlos Esvael do Carmo (2011) e Marco Antônio Sandoval de Vasconcellos (2015) . Aliás, esta informação já havia sido registrada na instrução anterior a cargo da Secex-SP (peça 83, p. 20, item 78) , tendo constado indevidamente na audiência prévia a menção a convênios celebrados nos exercícios de 2011 e 2015.
36.	Ainda em alegações preliminares o responsável esclarece que o jantar de solenidade do Dia do Economista, outrora realizado por intermédio de convênio celebrado com a OEB, a partir do ano de 2018 será promovido exclusivamente no âmbito do CORECON-SP, conforme deliberado e aprovado na 1447ª Reunião Plenária realizada em 07 de fevereiro de 2018 (peça 102, p.59-67) , inclusive por meio do devido processo licitatório (peça 112) . 
37.	Quanto ao convênio de indicadores econômicos (DV 10/2013) , esclarece que se manteve encerrado, sendo que o último repasse financeiro realizado neste sentido ocorreu em 07 de outubro de 2015, e ao retomar ao cargo de presidente do CORECON-SP no ano de 2016, não foi dado continuidade ao referido convênio.
38.	O convênio referente à TV Economista (DV 03/2012) , por sua vez, foi encerrado em outubro de 2015, e atualmente a manutenção do programa é realizada diretamente pelo CORECON-SP, conforme deliberado e aprovado na 1.436ª Reunião Plenária realizada em 08 de fevereiro de 2017 (peça 102, p.47-58) .
39.	O responsável esclarece, ainda, que já adotou as providências para elaboração do Plano de Cargos e Salários, devidamente deliberado e aprovado na 1.449º Reunião Plenária em 04 de abril de 2018 (peça 102, p.68) , pela qual se deliberou e aprovou a constituição da Comissão para elaboração do Plano de Cargos e Salários. Segue ainda a comprovação da publicação no Diário Oficial da Resolução nº 677, que cria e constitui a Comissão para elaboração do Plano de Cargos e Salários.
40.	Por fim, o responsável informa que já tomou as providências para redução do quadro de funcionários não efetivos que ocupavam cargos em comissão com a rescisão de 2 (dois) funcionários, conforme termos de rescisão em anexo, e que um terceiro funcionário está afastado pelo INSS, portanto, não exercendo cargo algum (peça 111) .
41.	Com relação às irregularidades atribuídas ao Sr. Manuel Enriquez Garcia, atinentes exclusivamente, aos exercícios de 2012, 2013, 2014 e 2016, temos o seguinte:
	Irregularidade: 	a) no bojo dos convênios 'TV Economista' (processos DV-03/2012 e DV-23/2013) , 'Economista do Ano' (DV-016/2011, DV-31/2012, DV-30/2013, DV-14/2014, DV-02-2015 e DV-07/2016) , e 'Indicadores Econômicos' (DV-10/2013) , celebrados entre o Corecon-SP e a OEB: 
	(i) celebração dos convênios sem licitação ou qualquer processo seletivo para escolha do convenente, em violação ao disposto nos arts. 4° e 5° do Decreto 6.170/2007 e 7° da Portaria Interministerial MPOG/MF/CGU 507/2011; 
	Razões de justificativa
42.	O responsável esclarece, inicialmente, que  convênio 'Economistas do Ano' tinha por objeto a realização de evento anual em virtude do dia do economista - 13 de agosto  - no qual é realizado um jantar de solenidade para prestigiar a classe, com a entrega de prêmios para o profissional que se destacou no respectivo exercício ('Prêmio Economista do Ano') ; entrega do prêmio às três melhores monografias de conclusão dos cursos de Ciências Econômicas do Estado de São Paulo para os alunos formados no ano anterior ('Prêmio Excelência em Economia - concurso de monografias') ; entrega de prêmio aos melhores alunos, o qual é indicado pelas instituições de ensino ('Os melhores alunos') .
43.	Segundo o responsável, a Resolução Cofecon nº 1.896/2016, definiu o dia 13 de agosto como o dia do economista (data da promulgação da Lei nº 1.411/1951, que regulamenta a profissão) dispondo que os CORECONs deveriam realizar solenidades públicas para comemoração da efeméride.
44.	No que tange à 'TV Economista', esclarece que em 2008 foi celebrado convênio entre o CORECON-SP e a OEB, o qual tinha por objeto a cooperação mútua entre os partícipes, visando à criação de um estúdio de Web TV para a gravação dos programas da 'TV Economista', que foi criada com o intuito de disseminar a cultura econômica com debates sobre temas específicos e de interesse da categoria através de seminários, cursos presenciais e a distância, disponibilizado para as Faculdades de Economia e para todos os economistas inscritos na entidade.
45.	Os 'Indicadores Econômicos', segundo ele, tem por objeto a mútua cooperação técnica, científica e cultural entre o CORECON-SP e a OEB, com vistas a elaboração dos indicadores econômicos, promoção e oferecimento conjunto de seminários, encontros de economistas e cursos, os quais eram destinados gratuitamente aos economistas inscritos no CORECON-SP e na OEB. 
46.	Em razão dos esclarecimentos apresentados, o responsável sustenta que todos os convênios ('TV Economista', 'Economista do Ano', 'Indicadores Econômicos') tinham como finalidade a mútua cooperação técnica, científica e cultural, visando à divulgação da técnica econômica em atendimento ao art.10, alínea 'd', da Lei 1411/51. Com base nisso, o CORECON-SP passou a celebrar convênios com a OEB muito antes da sua gestão, seja como presidente da OEB ou do CORECON-SP, as quais são tidas como entidades coirmãs, compartilhando dos mesmos ideais e objetivos estabelecidos inclusive pela Lei 1411/51 (divulgação da técnica econômica) . Por essa razão entende que os ex-dirigentes do CORECON-SP priorizaram celebrar convênios com a OEB, aos quais apenas deu continuidade na forma que vinha sendo praticada pelos presidentes anteriores do CORECON-SP.
47.	Por fim, sustenta que a maior evidência das suas alegações é extraída da Resolução 531/2010 que em seu art. 4º estabeleceu que 'Os apoios concedidos a terceiros - excetuadas as entidades coirmãs - pelo CORECON-SP somente serão atendidos na forma de concessão de passagens, hospedagens, materiais de divulgação e publicação.'
	Análise
48.	Observa-se, inicialmente, que o entendimento desta Corte é no sentido de que não há impedimento para celebração de convênios pelos conselhos, desde que amparado em normativo que regulamente sua concessão, os quais devem obedecer aos princípios que regem a administração pública, utilizando os parâmetros definidos pelo Decreto n. 6.170/2007, pela Portaria Ministerial MP/MF/MCT 127/2008, assim como pela Portaria Interministerial MPOG/MF/CGU n. 507/2011 (Acórdão 1481/2012-TCU-Plenário) .
49.	A característica fundamental dos convênios é interesse recíproco do Concedente e do Convenente.
50.	Com relação aos convênios em questão, ainda que presente o interesse comum das entidades convenentes, diretamente ligados a temas de interesse da categoria dos economistas, há que se atentar para as disposições do Decreto 6.170/2007, que não exige a realização de procedimento licitatório, mas sim chamamento visando à seleção de projetos ou entidades que tornem mais eficaz o objeto do ajuste. Conforme orientação desta Corte, reproduzida acima, é competência dos próprios conselhos regulamentar a matéria em âmbito interno, observando os parâmetros definidos do referido Decreto.
51.	Ao regulamentar a matéria, nem o Conselho Federal, por meio da Resolução 1896/2013, nem o conselho regional, por meio da Resolução 531/2010, que consta do site do Corecon-SP como norma que rege apoios a terceiros, definiram a necessidade de realização de licitação e nem mesmo chamamento para seleção de entidades parceiras.
52.	Na presente situação, portanto, restou caracterizada a incompatibilidade da norma interna com as orientações contidas no Decreto 6.170/2007, ou seja, a atuação do responsável fica atenuada uma vez que, embora os atos praticados estejam em desacordo com o Decreto, atendiam à normatização interna. Além disso, não pode ser ignorada a informação de que apenas seguiu rotinas que já estavam estabelecidas desde 2008 no âmbito do conselho, fato que também atenua qualquer gravame aos atos praticados. 
53.	Acerca da necessidade da realização de chamamento público previamente à formalização de convênios no âmbito dos conselhos de fiscalização profissional, mediante a aplicação das orientações contidas no Decreto 6.170/2007, reproduzimos a seguir trecho do relatório que antecedeu o Acórdão 985/2019-TCU-Plenário, incorporados como razões de decidir pelo Relator, Ministro-Substituto Augusto Sherman:
'A lei traz a obrigatoriedade de a Administração Pública Federal, ao celebrar convênio com uma entidade privada sem fins lucrativos, realizar previamente à celebração do instrumento, o procedimento denominado 'chamamento público', que consiste na seleção de projetos ou entidades interessadas à realização do objeto do convênio, com base em critérios objetivos, almejando tornar mais eficaz o objeto do ajuste, além de materializar os princípios da impessoalidade, moralidade e eficiência que norteiam a atuação da Administração Pública.
A intenção da norma, ao impor a obrigatoriedade de realização de chamamento público como condição prévia à celebração de convênios com entidades privadas, foi principalmente a de garantir o cumprimento dos princípios da impessoalidade e moralidade, que devem reger a atuação da Administração Pública, além do princípio da eficiência (todos previstos no art. 37 da Constituição Federal) , consistente na escolha daquela (s) entidade (s) que fosse (m) tornar mais eficaz a execução do objeto, primando-se, assim, pela supremacia do interesse público.
Ora, se o que inspira a obrigatoriedade de realização de chamamento público, como condição prévia à celebração de convênios com entidades privadas sem fins lucrativos, é a moralidade administrativa e a impessoalidade, garantindo-se que o administrador não vá preferir (ou preterir, a depender da situação) determinada entidade privada em detrimento de outra que possua semelhante capacidade técnica e operacional para a execução do objeto da parceria, não haveria razão para o administrador público não se submeter à mesma obrigação de zelar pela escolha do ente que melhor atenda à finalidade orçamentária da despesa na qual se encontram inseridos os recursos do convênio, ainda [que] os recursos aplicados não pertençam diretamente à União.'
54.	Assim, será sugerida a expedida determinação ao Corecon-SP e ciência ao Cofecon, responsável pela edição da Resolução 1896/2013, na linha do Acórdão 1481/2012-TCU-Plenário, acerca da necessidade de que as normas relativas à formalização de convênios ou instrumentos correlatos devem obedecer aos princípios que regem a administração pública, utilizando os parâmetros definidos pelo Decreto n. 6.170/2007, pela Portaria Ministerial MP/MF/MCT 127/2008, assim como pela Portaria Interministerial MPOG/MF/CGU n. 507/2011. Os comandos externados por esta Corte no referido Acórdão permanecem válidos atualmente, devendo ser promovida adequação em função da revogação da Portaria Interministerial MPOG/MF/CGU n. 507/2011, pela Portaria Interministerial MPOG/MF/CGU nº 424/2016.
55.	Por outro lado, devem ser consignadas, desde já, outras irregularidades associadas aos convênios em questão, notadamente em relação à distorção dos seus objetos. Embora a denominação dos objetos (TV Economista', 'Economista do Ano', e 'Indicadores Econômicos') induza à percepção de se tratarem de temas de interesse recíproco, será demonstrado mais adiante que os convênios foram utilizados, na prática, para a mera terceirização de atividades que poderiam ser gerenciadas diretamente pelo conselho mediante a formalização de contrato com terceiros e não de convênios. 
	(ii) convênios celebrados entre entidades cujo dirigente máximo é a mesma pessoa, além de diversos outros dirigentes em comum, contrariando a vedação expressa no inciso II do art. 10 da mesma Portaria e a jurisprudência do TCU, caracterizando grave conflito de interesses;
	Razões de justificativa
56.	O responsável reitera que os convênios entre as entidades se iniciaram muito antes da sua gestão, seja como presidente da OEB ou do CORECON-SP. Em 2008 foi celebrado o primeiro convênio entre a OEB e o CORECON-SP para realização da solenidade do Dia do Economista (DV 37/2008 em anexo) e para TV Economista (DV 38A/2008 em anexo) na gestão dos Presidentes Francisco da Silva Coelho e Waldir Pereira Gomes, respectivamente, e a partir de então, se tornou habitual o auxílio mútuo, visando à divulgação da técnica econômica entre estas duas entidades tidas como coirmãs. 
57.	Em 2011, eleito Presidente da OEB, foi celebrado o convênio 'Economista do Ano' - DV 016/2011 entre a OEB e o CORECON-SP, sob a gestão do Econ. Heron Carlos Esvael, no qual se manteve o mesmo padrão adotado nos convênios anteriores. Nos anos seguintes, apenas foi mantida a conduta praticada desde 2008, sendo firmados, até 2016, por 9 anos seguidos, convênios de auxílio financeiro, sendo que neste período presidiu o conselho por apenas 4 anos. 
	Análise
58.	O presente apontamento está intimamente associado ao anterior, que trata da realização de chamamento público para seleção das entidades parceiras, em respeito aos princípios da moralidade administrativa e da impessoalidade, com o intuito de evitar que o administrador venha a preferir (ou preterir, a depender da situação) determinada entidade privada em detrimento de outra que possua semelhante capacidade técnica e operacional para a execução do objeto da parceria. No caso concreto, a situação se torna ainda mais delicada em razão da existência de dirigentes comuns a ambas entidades.
59.	O apontamento em análise foi efetuado sob a égide da Portaria Interministerial MPOG/MF/CGU n. 507/2011, que em seu art.10, inciso II, estabelecia a seguinte vedação com relação à celebração de convênios:
'Com entidades privadas sem fins lucrativos que tenham como dirigente agente político de Poder ou do Ministério Público, tanto quanto dirigente de órgão ou entidade da administração pública, de qualquer esfera governamental, ou respectivo cônjuge ou companheiro, bem como parente em linha reta, colateral ou por afinidade, até o segundo grau'. 
60.	Também o Decreto 6.170/2007 estabelecia, em seu art.2º, inciso II, a seguinte vedação com relação à celebração de convênios:
'II - com entidades privadas sem fins lucrativos que tenham como dirigentes: 
a)	membros dos Poderes Executivo, Legislativo, Judiciário, do Ministério Público e do Tribunal de Contas da União, bem como seus respectivos cônjuges, companheiros, e parentes em linha reta, colateral ou por afinidade até o 2º grau;
b) servidor público vinculado ao órgão ou entidade concedente, bem como seus respectivos cônjuges, companheiros, e parentes em linha reta, colateral ou por afinidade até o 2º grau'.
61.	Os normativos referenciados deixam clara a ocorrência da irregularidade, cabendo observar que houve a edição posterior da Portaria Interministerial MPOG/MF/CGU nº 424/2016 e Decreto 8.943/2016, sem modificação dessa vedação.
62.	Por outro lado, não há como negar que o Corecon-SP e a OEB podem ser consideradas entidades coirmãs, tendo em vista os interesses comuns no que diz respeito à categoria dos economistas. A OEB, inclusive, foi instituída em 11 de janeiro de 1935, antes mesmo da regulamentação da profissão de economista e criação do respectivo conselho por meio da Lei 1.411/1951. 
63.	Além disso, conforme afirma o responsável, o relacionamento entre as entidades, mediante a formalização de convênios iniciou-se em 2008, ora com dirigentes em comum, ora não, razão pela qual não se pode afirmar e atribuir responsabilidade exclusiva ao Sr. Manuel Enriquez Garcia pela situação existente. Isto porque este responsável, nas gestões de 2012 a 2014 e 2016, apenas deu continuidade a uma prática que era comum no conselho e que nunca havia sido questionada. Assim, em caso de eventual punição por estes atos, deveriam ser chamados, também, dos demais dirigentes do conselho a partir de 2008.
64.	Assim, resta comprovada a irregularidade, devendo ser atenuada a responsabilidade do gestor uma vez que apenas deu seguimento a uma prática comum no conselho desde 2008. 
	(iii) celebrar convênios com objetos vagos e genéricos e sem plano de trabalho, em desacordo com o art. 43, I da mesma Portaria, com os arts 10 a 15 da Resolução 1896/2013 do Cofecon e com a jurisprudência do Tribunal, comprometendo o controle e fiscalização da execução dos respectivos objetos; 
	Razões de justificativa
65.	Novamente o responsável reitera que apenas deu continuidade ao que vinha sendo praticado nos anos anteriores, até porque, os ofícios de requisição expedidos pela OEB sempre foram considerados como suficientes para justificar a concessão do auxílio financeiro.
66.	Observa que já no processo DV 21/2009, na gestão de Francisco da Silva Coelho como presidente da OEB e Antônio Luiz de Queiroz Silva como presidente do CORECON-SP, não foram apresentados planos de trabalhos propriamente dito. Isto se deu em virtude da flexibilização desenvolvida de forma natural pelo costume praticado no decorrer dos anos, considerando ainda, a atribuição ao CORECON-SP e a OEB como entidades coirmãs.
67.	Acrescenta que, embora no entendimento desta Corte o objeto dos convênios tenha se dado de forma vaga, o CORECON-SP participou diretamente da execução de todos os Convênios, e pelo que se pode notar através de fotografias e depoimento de todos os envolvidos direta e indiretamente, a realização dos trabalhos se deram de forma excelente, não comprometendo o controle e fiscalização da execução dos objetos.
	Análise
68.	Analisando-se os termos de convênio firmados é possível perceber que o problema está centrado na ausência dos respectivos planos de trabalho, uma vez que os objetos parecem adequadamente definidos, conforme, por exemplo, 'TV Economista' (peça 68, p.7) e 'indicadores econômicos (peça 78, p.12) . Além disso, embora no texto da audiência prévia conste que o apontamento se refere aos convênios 'TV Economista' (processos DV-03/2012 e DV-23/2013) , 'Economista do Ano' (DV-016/2011, DV-31/2012, DV-30/2013, DV-14/2014, DV-02-2015 e DV-07/2016) , e 'Indicadores Econômicos' (DV-10/2013) , analisando a instrução anterior da Secex-SP verifica-se que o apontamento se refere exclusivamente aos convênios para o desenvolvimento de indicadores econômicos (peça 83, p.16, item 68) .
69.	Conforme definido na Portaria Interministerial MPOG/MF/CGU n. 507/2011, art. 25, o Plano de Trabalho pertinente a cada convênio deveria conter, no mínimo: 
'I - justificativa para a celebração do instrumento;
II - descrição completa do objeto a ser executado;
III - descrição das metas a serem atingidas;
IV - definição das etapas ou fases da execução;
V - cronograma de execução do objeto e cronograma de desembolso; e
VI - plano de aplicação dos recursos a serem desembolsados pelo concedente e da contrapartida financeira do proponente, se for o caso'.
70.	O próprio normativo interno aplicável ao sistema COFECON/CORECONs (Resolução 1896/2013) é taxativo à quanto à necessidade de elaboração do Plano de Trabalho de cada convênio, conforme consignado na instrução anterior (peça 83, p.5-6, itens 23-24) .
71.	Na forma como são concebidos os convênios no âmbito do Corecon-SP, fica admitida a realização de despesas a livre critério da entidade convenente, inviabilizando a adequada fiscalização da aplicação dos recursos transferidos. Reitera-se, também, os fundamentos apresentados na instrução anterior acerca da ausência de plano de trabalho (peça 83, p.16, item 67) . Assim, torna-se pertinente a expedição de ciência ao conselho com vistas à observância da Resolução COFECON 1896/2013 com relação à necessidade de elaboração prévia de Planos de Trabalho nos convênios firmados pela entidade. A adequação da norma interna à Portaria Interministerial MPOG/MF/CGU nº 424/2016, que substituiu a Portaria 507/2011, já foi contemplada em ciência anterior.  
	(iv) fracionamento de despesas na execução de todos os convênios, durante diversos exercícios e de forma reiterada, em fuga ao processo licitatório, e sem motivação para a dispensa/inexigibilidade de licitação, em desrespeito ao art. 24, inciso II e ao art. 26, parágrafo único da Lei 8.666/1993 e ao art. 15 da Resolução 1896/2013 do Cofecon, sem que o Corecon-SP tenha feito qualquer reprovação, glosa ou algum tipo de ressalvas nas respectivas prestações de contas para corrigir essas irregularidades e evitar a repetição dessa ocorrência;
	Razões de justificativa 
72.	Também neste caso o responsável invoca o argumento de que agiu uniformemente em relação aos convênios celebrados desde o ano de 2008. Acrescenta que, embora o Conveniado não tenha se submetido ao procedimento licitatório, a maior parte das aquisições foram feitas mediante a cotação do preço de mercado (três orçamentos) pela OEB, prevalecendo a aquisição pela oferta de menor valor, em atenção ao artigo 57 da Portaria Interministerial MPOG/MF/CGU n. 507/2011, in verbis:
'Art. 57. Para a aquisição de bens e contratação de serviços, as entidades privadas sem fins lucrativos deverão realizar, no mínimo, cotação prévia de preços no mercado, observados os princípios da impessoalidade, moralidade e economicidade'.
73.	Por fim, o responsável esclarece que jamais foi realizada fragmentação de despesa com intuito de fraudar a licitação. A ausência de reprovação ou ressalvas por parte do CORECON-SP diante da não realização do procedimento licitatório pela OEB se deu em razão de terem sido observados os procedimentos executados durante as gestões anteriores, nas quais, acredita-se que havia a fria convicção de que a OEB, enquanto entidade privada, não era obrigada a se submeter ao processo de licitação para realização e despesas e contratação de serviços.
	Análise
74.	De fato, a Portaria Interministerial MPOG/MF/CGU n. 507/2011, vigente à época, estabelecia que, no caso de entidade privada sem fins lucrativos, não seria necessária a realização de procedimento licitatório por ocasião da execução das despesas, mas apenas cotação prévia de preços no mercado. Ocorre que, ao regulamentar a matéria em âmbito interno, o próprio conselho, por meio da Resolução COFECON 1896/2013, optou por adotar maior rigidez da realização de despesas de convênios, estabelecendo no art.16, 2º, que as despesas custeadas com os recursos concedidos deveriam ser executadas segundo as normas licitatórias previstas na Lei nº 8.666/1993 e legislação correlata, devendo a observância dessa exigência ser comprovada na prestação de contas.
75.	Ou seja, o conselho descumpriu deliberadamente o normativo interno, deixando de adotar providências em relação à entidade parceira por ocasião da análise das prestações de contas dos convênios firmados com a OEB. Além disso, o responsável deixou de apresentar comprovação de que a entidade parceira realizava, pelo menos, a cotação de preços de mercado, limitando-se a afirmar que 'a maior parte das aquisições foram feitas mediante a cotação do preço de mercado (três orçamentos) pela OEB, prevalecendo a aquisição pela oferta de menor valor'. Também neste caso será sugerida ciência com vistas à observância da Resolução COFECON 1896/2013. A adequação da norma interna à Portaria Interministerial MPOG/MF/CGU nº 424/2016, que substituiu a Portaria 507/2011, já foi contemplada em ciência anterior.  
	(v) ausência sistemática de pesquisa de preços na maior parte dos convênios celebrados (com exceção dos eventos do 'Economista do Ano') , contrariando o disposto no parágrafo único do Art. 57 da Portaria Interministerial MPOG/MF/CGU 507/2011, sem que o Corecon-SP tenha feito qualquer reprovação, glosa ou algum tipo de ressalvas nas respectivas prestações de contas para corrigir essas irregularidades e evitar a repetição dessa ocorrência; 
	Razões de justificativa
76.	Neste caso o responsável limita-se a invocar o argumento de que agiu uniformemente em relação aos convênios celebrados desde o ano de 2008, no que se refere à TV Economista.
	Análise
77.	Reitera-se aqui os fundamentos apresentados na análise do apontamento anterior no sentido de que a regulamentação interna é mais rigorosa que a Portaria Interministerial MPOG/MF/CGU n. 507/2011. Neste caso, o conselho deveria exigir das entidades parceiras a realização de licitação, na forma definida na Lei 8.666/1993, por ocasião da execução das despesas, e não apenas a cotação de preços. De qualquer forma, o conselho deixou de exigir até mesmo a cotação de preços na maior parte dos casos. 
78.	Reitera-se, também, que o responsável, ouvido em audiência prévia, deixou de aproveitar a oportunidade para comprovar que era exigida a realização de cotação de preços, limitando-se a afirmar que 'a maior parte das aquisições foram feitas mediante a cotação do preço de mercado (três orçamentos) pela OEB, prevalecendo a aquisição pela oferta de menor valor'. A solução em relação a esse achado já está contemplada na ciência relativa ao item anterior da audiência. 
	(vi) prestações de contas precárias, sem avaliação, por parte do Corecon-SP, da execução física do objeto e da aferição do nexo de causalidade entre as respectivas despesas e a realização do objeto ajustado, em desacordo com o que apregoa o Art. 74 e incisos da mesma Portaria e afrontando sólida jurisprudência do Tribunal;
	Razões de justificativa
79.	O responsável afirma que é perfeitamente visível pelos DVs 03/2012, 10/2013, 23/2013, 16/2011, 31/2012, 30/2013, 14/2014, 02/2015 e 07/2016 que a OEB forneceu todos os comprovantes de pagamentos aos fornecedores executores do objeto de cada convênio, além das notas fiscais e orçamentos, os quais foram anexados aos respectivos processos, consideradas suficientes para autorizar o repasse financeiro, entendendo descabido o entendimento de que houve prestação de contas precárias.
80.	Pondera, também, que, através da Resposta ao Ofício de Requisição 2/485/2017, o TCU solicitou ao CORECON-SP a apresentação de todos os comprovantes e extratos das transações realizadas pela OEB, o que comprovou que de fato os valores repassados pelo CORECON-SP foram efetivamente destinados ao pagamento das despesas relacionadas aos objetos dos respectivos convênios, obedecendo ao fim à que foram destinadas. 
81.	Acrescenta que não há o que se falar em ausência de avaliação da execução física do objeto, haja vista o CORECON-SP ter participado diretamente das solenidades, utilizando-se da mesma ocasião para entrega dos prêmios do concurso de Monografia e melhores alunos, tanto que o departamento de imprensa do CORECON-SP cobriu todos eventos desde 2008, conforme comprovantes em anexo. O mesmo ele diz da TV Economista e Indicadores Econômicos, dos quais o Conselho Regional teria participado diretamente, inclusive, programas da TV Economista sempre foram transmitidos diretamente no portal do CORECON-SP. Acrescenta que, conforme DV 23/2012, a OEB registrou a execução do objeto dos respectivos convênios, por fotografias, prints, reportagens, e etc.
	Análise
82.	Observa-se, inicialmente, que a Resolução COFECON 1896/2013, estabelece, em seu art. 17, que a prestação de contas deverá ser composta dos seguintes documentos:
'I - relatório de acompanhamento qualitativo e quantitativo do evento, destacando as metas alcançadas e os principais indicadores de sucesso;
II - demonstrativo financeiro discriminando as receitas auferidas pelo evento e as despesas realizadas;
III - cópias dos documentos, incluindo notas fiscais, passagens e cartões de embarque, que comprovem o valor total aplicado pelo beneficiário no evento, para fins de verificação do cumprimento da contrapartida aplicada e dos valores-limite fixados para o auxílio;
IV - se integrante da Administração Pública, prova do atendimento às normas licitatórias, para aquisição de bens ou contratação de serviços, conforme estabelece a legislação federal em vigor, no tocante a publicação dos contratos celebrados, publicação das dispensas ou inexigibilidades de licitação, ao despacho de adjudicação dos processos licitatórios nos termos, conforme o caso, dos artigos 24 a 26 e 61, parágrafo único, da Lei nº 8.666/1993; 
V - extratos bancários que demonstrem o recebimento dos recursos do auxílio e a realização das despesas;
VI - documentação comprobatória da efetiva concessão de todas as contrapartidas e demais condições a que se comprometeu a entidade beneficiária no termo de compromisso.' 
83.	Pela análise das prestações de contas juntadas aos autos, conforme os convênios 'TV Economista', por exemplo (peças 68-77) , destaca-se a ausência de relatórios de acompanhamento qualitativo e quantitativo do evento, detalhando as metas alcançadas e os principais indicadores de sucesso e ausência dos extratos bancários.
84.	A ausência dos relatórios de acompanhamento é uma decorrência direta da ausência do plano de trabalho onde deveriam constar os elementos já arrolados no item 69 desta instrução. Ante a ausência de metas, por exemplo, e do detalhamento das despesas, não há como acompanhar e fiscalizar a execução do objeto.
85.	A ausência de extrato bancário, por sua vez, inviabiliza a verificação quanto ao nexo de causalidade entre os recursos financeiros transferidos e as despesas realizadas.
86.	Reitera-se, novamente, os fundamentos apresentados na instrução anterior acerca da matéria (peça 83, p.16, item 67) no sentido de que 'o confronto da execução física e financeira do objeto só faz sentido à luz do plano de trabalho', e que 'para comprovar a boa e regular aplicação de recursos públicos transferidos por força de convênios celebrados com a União, não basta a simples apresentação da prestação de contas do ajuste. É imprescindível que o responsável evidencie, por meio de documentos idôneos, que o objeto do convênio foi efetivamente executado com os valores recebidos'. Também neste caso será sugerida ciência relativa à observância da Resolução COFECON 1896/2013
	Irregularidade: 	b) em relação aos contratos de locação celebrados entre o Corecon-SP e a OEB (processo DV - 06/2005) : reajuste de 60% no valor da locação do imóvel do 5º andar do prédio da OEB ao Corecon-SP, a partir de 1/7/2014, na metade da vigência do contrato, em discordância com o princípio da indisponibilidade dos bens públicos; a não realização de pesquisas de mercado atualizadas para a celebração dos sucessivos contratos e aditivos de locação durante o período em que ocupou a presidência do Conselho entre 2011 e 2016, contrariando o inciso X do Art. 24 da Lei 8.666/1993;
	Razões de justificativa
87.	Segundo o responsável, em 4 de fevereiro de 2005, a Ordem dos Economistas do Brasil apresentou laudo de avaliação efetuado pela empresa Saramandona Consultoria de Imóveis (doc. em anexo) , conferindo valor locatício de R$ 4.500,00 (quatro mil e quinhentos reais) ao 5° andar. A prestação do aluguel na época ficou entabulada em R$ 3.000,00 (três mil reais) , portanto, defasada em relação ao seu real valor, sem atualizações nos anos que se sucederam. 
88.	Quando da locação do 4º andar, em 2012, para definição do valor do aluguel, alega que aproveitou-se aquele auferido através do laudo de avaliação realizado em 2005, referente ao 5° andar, o qual possui as mesmas dimensões, atualizando o valor segundo o índice IGP-M.
89.	Assim, em 2014, tomando-se o valor avaliado em 2005 e atualizando segundo o índice IGP-M, conforme previsto em contrato, resultou no importe R$ 7.535,66 (memória de cálculo em anexo) , o que permite constatar, segundo ele, que o valor do aluguel se via extremamente defasado, sendo necessário seu reajuste.
90.	Neste contexto, o responsável entende que o 5° e o 4° andares se tomaram uma extensão do CORECON-SP no senso comum, mormente pela instalação do estúdio da TV Economista no local (DV-38ª/2008) , que, além de se configurar como atividade precípua da administração (disseminação da técnica) , se tomou característica marcante do Conselho Regional de Economia. Neste sentido, sustenta que o princípio da indisponibilidade poderá ser flexibilizado para atender aos interesses da coletividade, neste caso, dos Economistas. Sendo assim, não faria sentido rescindir o contrato de locação celebrado com a OEB, quando lá já havia sido consolidada uma expansão do CORECON-SP, ainda mais quando se tinha cristalino que o preço corrigido em 2014 estava em conformidade com o valor locatício do imóvel.
91.	Para corroborar suas alegações, o responsável invoca deliberação do STF a seguir transcrita: 
'Poder Público. Transação. Validade. Em regra, os bens e o interesse público são indisponíveis, porque pertencem à coletividade. É, por isso, o Administrador, mero gestor da coisa pública, não tem disponibilidade sobre os interesses confiados à sua guarda e realização. Todavia, há casos em que o princípio da indisponibilidade do interesse público deve ser atenuado, mormente quando se tem em vista que a solução adotada pela Administração é a que melhor atenderá à ultimação deste interesse. Assim, tendo o acórdão recorrido concluído pela não onerosidade do acordo celebrado, decidir de forma diversa implicaria o reexame da matéria fático-probatória, o que é vedado nesta instância recursal (Súm. 279/STF) '. Recurso extraordinário não conhecido. (RE 253885, Relator (a) : Min. ELLEN GRACIE, Primeira Turma, julgado em 04/06/2002, DJ 21-06-2002 PP-00118 EMENT VOL-02074-04 PP-00796) .
92.	Por fim, alega que, ao aceitar o ajuste do valor dos aluguéis, foi observada estritamente a Lei 8666/93, que pelo seu art. 24, inciso X, não exige cotação de preços, mas sim avaliação de mercado, o que foi realizado. Pondera, ainda, que, levando-se em conta a avaliação realizada recentemente, em 2017, constatou-se que o valor locatício do imóvel é em média de R$ 8.580,00, pelo que se extrai que o ajuste realizado em 2014 foi coerente ao preço de mercado.
	Análise
93.	A questão fundamental a ser destacada é que o Corecon-SP, à época dos fatos questionados, estava amparado por um contrato com vigência até 31/12/2014. Assim, mesmo que o valor do aluguel estivesse abaixo do mercado, não haveria justificativa para que o Conselho aceitasse a celebração de novo contrato antes do final do prazo do anterior, pois tal conduta configuraria infração ao princípio da indisponibilidade do interesse público. Não se aplica ao caso o precedente do STF invocado pelo responsável, haja vista que a solução adotada pela administração do conselho, atendeu ao interesse exclusivo do locatário, em detrimento dos interesses do conselho, notadamente por estar amparado por contrato que lhe assegurava o direito de uso do imóvel pelo valor definido no ajuste, até o seu vencimento.
94.	A única novidade trazida pelo responsável em sua defesa é o parecer sobre o valor da locação emitido em 5/6/2017 por profissional inscrita no Conselho Regional do Corretores de Imóveis da 2ª Região, que avaliou o valor de locação do imóvel em R$ 8.580,00, baseado em pesquisas fornecidas por diversas imobiliárias da região, considerando idade do prédio e estado de conservação do imóvel (peça 110, p.1) . Esse documento apenas reforça a informação de que não foi efetuado qualquer avaliação do valor de locação do imóvel à época (2014) , sendo autorizado o reajuste com amparo unicamente em declaração do locatário de que havia realizado uma pesquisa de preço de aluguel nas proximidades do prédio da Ordem dos Economistas do Brasil e constatado variações, em relação a 2010, entre 80% a 200% (peça 110, p.2) .
95.	De qualquer forma, a juntada desse documento em nada altera a situação identificada em relação ao imóvel, haja vista que o conselho estava amparado em contrato com vigência até 31/12/2014. Além disso, deve ser reforçada a informação de que o Sr. Manoel Enriquez Garcia, à época dos fatos, era presidente do conselho e da OEB, simultaneamente, ocasião em que fez prevalecer o interesse privado sobre o público.
96.	A situação se torna ainda mais onerosa para o conselho, se considerarmos a afirmação do responsável de que o 5° e o 4° andares se tomaram uma extensão do CORECON-SP no senso comum, mormente pela instalação do estúdio da TV Economista no local. Isto porque toda operação da TV Economista é custeada pelo conselho, mediante ressarcimento das despesas incorridas pela OEB, por força de convênios que vem sendo sucessivamente prorrogados, sem qualquer contrapartida da OEB. Ou seja, o conselho é responsável pelas despesas do convênio e ainda paga aluguel à OEB pela ocupação do espaço onde está instalada a TV Economista (peças 68-77) . Essa situação será detalhada mais adiante, pois representa outra irregularidade que não constou na audiência prévia, consistente na celebração de convênio para operação da TV Economista, com realização de despesas fixas e contínuas, ao invés de contrato.
97.	No mais, ratifica-se e reitera-se os fundamentos apresentados na instrução anterior (peça 83, p.22-25, itens 87-102) . Considerando-se que os valores envolvidos, conforme já consignado na instrução anterior (peça 83, p.25, item 102) , não alcançam o limite estabelecido na IN/TCU 71/2012, para fins de instauração de TCE, será sugerida determinação ao conselho para que adote as medidas administrativas ao seu alcance ou requeira ao órgão jurídico pertinente as medidas judiciais e extrajudiciais cabíveis, com vistas à obtenção do ressarcimento do débito apurado nos presentes autos, inclusive o protesto, se for o caso, em razão do reajuste irregular do contrato, na forma do art.6º, 2º da IN/TCU  71/2012, alterada pela IN/TCU 76/2017.
	Irregularidade: c) revogação do Plano de Cargos e Salários sem substituição por outro vigente, mantendo o Conselho sem quantitativo definido de cargos efetivos, em comissão e funções de confiança, sendo que a ausência de tal normativo representa irregularidade em face dos arts. 3º e 4º do Anexo I da Resolução Cofecon 1.851/2001 e não se coaduna com os princípios estabelecidos no art. 37, caput, da Constituição Federal e com a autonomia administrativa conferida pelo art. 1º, caput e §1º da Lei 6.537/1978; descumprimento do percentual mínimo de 50% dos cargos em comissão a ser preenchido por funcionários efetivos, em desacordo com o art. 6º, II, do Anexo I da Resolução Cofecon 1.851/2001 e com as orientações jurisprudenciais do TCU (Acórdão 341/2004-TCU-Plenário) ;
	Razões de justificativa
98.	O responsável esclarece, inicialmente, que na 1410ª Reunião Plenária, realizada em agosto de 2015, foi proposta a reformulação do Plano de Cargos e Salários e a Estrutura Organizacional do Conselho, e após deliberação, foi aprovado por unanimidade a continuidade do estudo referente à reestruturação organizacional do CORECON-SP, o qual se perpetua até a presente data, sendo oportuno ressaltar que o proponente, Benjamin Teixeira Dourado, permanece no quadro de Conselheiros do Corecon-SP.
99.	Tendo em vista o prazo decorrido, a proposta para elaboração do Plano de Cargos e Salários do CORECON-SP foi ratificada pela Reunião Plenária nº 1.449, realizada em 04 de abril de 2018, pela qual se deliberou e aprovou a constituição da Comissão para elaboração do Plano de Cargos e Salários (ata em anexo) , bem como a comprovação da respectiva publicação no diário oficial.
100.	O responsável esclarece, ainda, que em 2012, quando da revogação do PCS, imediatamente foi sugerida a criação de comissão para enquadramento do corpo de funcionários com base no piso da tabela do Cofecon, conforme Ata da 1378º Reunião Plenária realizada em dezembro do mesmo ano, anexada, ex vi dos próprios termos:
'O Presidente Manuel Enriquez Garcia Colocou em votação e a revogação da Resolução Nº 501/2008 e a sugestão para que seja criada uma comissão para enquadramento do corpo de funcionários tomando-se como base o piso da Tabela do COFECON foram aprovados por unanimidade.'
101.	Acerca do percentual mínimo a ser observado para ocupação de cargos em comissão, o responsável informa que o CORECON-SP se embasou na cartilha do TCU, a qual é silente sobre a possível quantidade de cargos em comissão, somente determinando que 50% destes cargos devem ser ocupados por funcionários efetivos.
102.	Segundo ele, em que pese o equívoco, mesmo antes da conclusão do Plano de Cargos e Salários, o CORECON-SP providenciou a redução dos funcionários não efetivos que ocupavam cargos em comissão, realizando a rescisão de 2 (dois) funcionários, conforme termos de rescisão em anexo, cabendo informar que um terceiro funcionário está afastado pelo INSS, portanto, não exercendo cargo algum.
	Análise
103.	As alegações agora apresentadas são as mesmas fornecidas à equipe de inspeção da Secex-SP, conforme consignado na instrução juntada à peça 83, p.7, itens 31-32, no sentido de que houve revogação do Plano de Cargos e Salários em 2012 e aprovada a sua reformulação na 1410ª Reunião Plenária realizada em agosto de 2015. Acrescenta apenas que a elaboração do Plano de Cargos e Salários do CORECON-SP foi ratificada pela Reunião Plenária nº 1.449 realizada em 04 de abril de 2018. 
104.	Verifica-se, portanto, que o conselho ficou inerte quanto ao tema desde 2012, apenas aprovando a reformulação, mas sem a efetiva elaboração e implantação do novo Plano de Cargos e Salários. Nesse período, o responsável Manuel Enriquez foi presidente em 2012 a 2014 e 2016 a 2018, deixando de adotar providências administrativas de sua competência. 
105.	Quanto à destinação do percentual mínimo de 50% dos cargos em comissão para funcionários ocupantes de cargos efetivos, o responsável limita-se a alegar que seguiu a cartilha deste Tribunal que contém orientações aos conselhos, que, segundo ele, seria silente quanto ao assunto. Ocorre que, conforme já consignado na instrução anterior (peça 83, p.8-9, item 40) , a referida cartilha (http://portal.tcu.gov.br/lumis/portal/file/fileDownload.jsp?fileId=8A8182A253D4239E0153F62AA3F46EA6) , ao contrário do que afirma o responsável, trata da matéria, conforme a seguir reproduzido:
'7.2.3 Cargos Comissionados 
Ao analisar o TC Processo 016.756/2003-0, relativo ao percentual de cargos comissionados junto aos Conselhos de Fiscalização Profissional, o TCU concluiu da seguinte forma (Acórdão TCU 0341 - Plenário) : 
¿ Necessidade de os conselhos de fiscalização profissional adequarem suas instruções normativas internas ao art. 37, inciso V, da Constituição Federal, estabelecendo, ainda, o percentual mínimo de 50% dos cargos em comissão a serem preenchidos por empregados de carreira, a exemplo da orientação fixada pelo art. 14 da Lei 8.460/92.'
106.	Também não faz qualquer sentido a alegação de que mesmo antes da conclusão do Plano de Cargos e Salários, o CORECON-SP providenciou a redução dos funcionários não efetivos que ocupavam cargos em comissão, realizando a rescisão de 2 (dois) funcionários, e um funcionário encontra-se afastado, não exercendo cargo algum. Isto porque, segundo informou o conselho à equipe de inspeção da Secex-SP (peça 83, p.7, item 35) , o conselho contava com 33 funcionários, dos quais 22 eram concursados e 11 ocupavam cargo em comissão, sendo que nenhum dos cargos em comissão era ocupado por funcionários efetivos. Ou seja, para seguir a orientação desta Corte, pelos menos 6 cargos em comissão deveriam ser ocupados por funcionários com cargo efetivo.
107.	Além disso, o conselho vem descumprindo, também, nesse período, os artigos 3º, caput, e 4º da Resolução COFECON 1.851/2001, conforme consignado na instrução anterior (Peça 83, p.8, item 39) . Confirma-se, portanto, a irregularidade em relação ao responsável ouvido em audiência prévia.
108.	Com vistas à regularização da pendência ratifica-se as proposições inseridas na instrução anterior (Peça 83, p.9, itens 42-43) :
'42. Quando da instrução de mérito, deverá ser proposta determinação ao Conselho Regional de Economia de São Paulo (Corecon-SP) que, no prazo de 90 dias, elabore e publique seu plano de cargos e salários, a fim de conferir transparência e impessoalidade à gestão administrativa, arrolando suas atribuições e fixando os respectivos vencimentos básicos, com o estabelecimento dos níveis salariais de cada cargo, indicando também as condições para progressão de nível no cargo, assim como todas as vantagens diretas ou indiretas e os respectivos critérios para concessão, uma vez que a ausência de tal normativo representa irregularidade em face dos arts. 3º e 4º do Anexo I da Resolução Cofecon 1.851/2001 e não se coaduna com os princípios estabelecidos no art. 37, caput, da Constituição Federal e com a autonomia administrativa conferida pelo art. 1º, caput e §1º da Lei 6.537/1978. 
43. Ademais, em face do descumprimento do percentual mínimo de 50% dos cargos em comissão a ser preenchido por funcionários efetivos, em desacordo com o art. 6º, II, do Anexo I da Resolução Cofecon 1.851/2001 e com as orientações jurisprudenciais do TCU (Acórdão TCU 0341 - Plenário) , deve ser proposta, no momento oportuno, determinação ao Conselho Regional de Economia de São Paulo (Corecon-SP) que, no prazo de 30 dias, regularize a situação de seu quadro funcional, adequando-se ao percentual mínimo de 50% dos cargos em comissão a ser preenchido por funcionários efetivos'. 
	Achados que não constaram na audiência prévia
109.	A partir da análise dos autos foram detectadas duas outras irregularidades que deixaram de ser incluídas na audiência prévia: celebração de convênios cujo objeto pode ser caracterizado como a mera transferência de recursos para obtenção de bens e serviços que deveriam ser atendidas mediante a contratação direta por meio de procedimento licitatório; e celebração de convênio com objeto desvinculado dos objetivos institucionais, cujas despesas devem ser glosadas.
110.	Pela análise do termo de convênio e aditivos relativos a 'TV Economista' (peça 68, p.7-11) , verifica-se que o ajuste estabelece a responsabilidade do conselho pelo pagamento das despesas de operação da TV Economista (Cláusula Segunda do T.A, peça 68, p.10) , sem estabelecer um limite máximo, uma vez que consta na Cláusula Terceira que, caso seja necessário aumentar as horas de uso dos equipamentos e do estúdio da Web TV, devido a um aumento na demanda por mais conteúdos, o valor previsto na Cláusula Segunda, será ajustado de maneira proporcional ao total de horas executadas.
111.	Observa-se, ainda, que nas prestações de contas que amparam o ressarcimento das despesas executadas pela OEB, é padrão a apresentação de ofício nos moldes a seguir reproduzidos, onde constam os valores devidos pelo conselho (peça 77, p.115) : 
'A Cláusula terceira do convênio celebrado entre o CORECONSP e a Ordem dos Economistas do Brasil, para a produção de conteúdos mensais para a TV Economista gera o ressarcimento dos respectivos custos diretos e indiretos. 
Assim, o valor a ser pago à Ordem dos Economistas do Brasil será, no mês de SETEMBRO de 2015, de R$27.141,94 (Vinte e sete mil, cento e quarenta e um reais e noventa e quatro centavos) .'
112.	Importante consignar que toda estrutura física e equipamentos da TV Economista foram custeados pelo Conselho, conforme se observa no DV 38/2008, juntado pelo próprio responsável em atendimento à audiência prévia (peça 105) . Conforme consta às p.1-13, foram necessários a realização de Obras para a construção de um estúdio de WebTv no 5° andar do Edifício da Ordem dos Economistas do Brasil, além da aquisição de equipamentos, no total de R$ 323.910,77. Somente houve participação da OEB em relação ao convênio juntado à peça 105, p.45-48, que envolveu despesas paritárias entre as partes: R$ 39.420,00 (Conselho) e R$ 39.076,76 (OEB) . O local que foi adaptado pertence à OEB e o conselho paga aluguel pela utilização do espaço, conforme consignado no item 96 desta instrução. Com isso, é possível concluir que a suposta parceria entre o conselho e a OEB, na verdade, impõe ônus apenas ao conselho, visto que a OEB recebe pelo aluguel do espaço físico e é ressarcida de todas as despesas com a operação da TV Economista.  
113.	Conforme consignado na instrução anterior, a cargo da Secex-SP, no caso do Convênio 'TV Economista', os recursos destinados pelo Corecon-SP para OEB, sob a forma de ressarcimento, se destinavam a despesas relacionadas à contratação de terceiros, aquisição de bens e serviços de caráter continuado, sem a indicação de qualquer contrapartida pelo convenente (peça 83, p.12) : 
'50. Em relação ao convênio para operacionalização e execução do conteúdo para a TV Economista, o mais vultoso no período avaliado (R$ 1.131.171,17 entre 2012 e 2015) , observam-se diversas contratações de terceiros para a execução de atividades permanentes. Mais uma vez, nenhuma licitação foi realizada. 
51. A empresa SEVEN (FELIPE MELO NEVES 22039780823, CNPJ 11.559.742/0001-78) , mencionada na denúncia como parte do esquema de desvio de recursos para o Presidente do Corecon- SP e da OEB, foi uma das empresas contratadas pela OEB, sem licitação, para prestação de serviços continuados no bojo do convênio da TV economista (peças 68 a 77) . 
52. A OEB executou o convênio por meio da contratação de empresas prestadoras de serviços e do pagamento de despesas, como internet banda larga, energia, estacionamento, contratação de estagiário, viagens para filmagem, e-mail m12arketing, taxis, entre outras. Também há algumas aquisições de bens e benfeitorias custeadas com recursos do Corecon-SP, como aquisição e instalação de aparelho de ar condicionado e divisórias. Nesse último caso, não se vislumbra sequer possível nexo causal entre o objeto do convênio e as despesas com benfeitorias. 
53. Entre os serviços contratados habitualmente, encontram-se: segurança de rede TI (empresa SEVEN) ; filmagem; plataforma de cursos EAD e presencial; serviços de TI - manutenção (home page) ; serviços de secretaria; serviços fotográficos; custo do canal comunitário (para a exibição do programa) , entre outros.' 
114.	Os exemplos dos resumos dos desembolsos apresentados ao Corecon-SP para reembolso à OEB, inseridos à peça 83, p.13, não deixam dúvidas de que o convênio, na prática, representa uma burla ao procedimento licitatório, pois se refere a despesas rotineiras de caráter continuado. Neste sentido, observamos que as entidades de caráter privado, por força do art.11 do Decreto 6.170/2007, devem realizar apenas a cotação prévia de preços, ao passo que, no caso de execução direta pelo conselho, deveriam ser observadas as disposições da Lei 8.666/1993 e para aquisição de bens e serviços comuns, a Lei 10.520/2002, regulamentada pelo Decreto 5.450/2005 (pregão) . Note-se que a OEB não vem realizando nem mesmo a cotação de preços, conforme consignado nos itens 76-78 desta instrução.
115.	A mesma conclusão se aplica ao convênio 'Indicadores Econômicos', cujos apontamentos da instrução anterior foram os seguintes:
'57. O Convênio para elaboração de indicadores econômicos, promoção de encontros de economia, seminários, cursos e outros eventos econômicos (peças 78 a 82) foi estruturado de maneira semelhante: celebração direta com a OEB, por meio de termo de convênio, sem qualquer licitação ou processo seletivo; execução pela OEB sem a realização de licitações e nem pesquisa de preços; e reembolso das despesas apresentadas ao Corecon-SP por prestações de contas precárias. 
58. No bojo deste convênio, as mais diversas despesas foram arcadas com recursos do Corecon-SP: estadia em hotéis, almoços, aquisição de bens, taxi, passagens aéreas, despesas diversas com eventos, cachê de palestrantes e professores, consultores etc. 
59. Além disso, também foram contratados serviços de maneira continuada. Entre eles, aparecem diversas notas fiscais mensais sucessivas, de R$ 2.000,00, fornecidas por Modesto Stama, citado nas denúncias, por meio da empresa MODESTO STAMA 02666650804, CNPJ 18.148.535/0001-70 (peça 78, p. 48, 74, 85, 97, 118, 127, 138) . 
60. A empresa de Modesto Stama foi constituída em 20/05/2013, próximo do início do convênio, e as notas apresentadas em 2013 são sequenciais, da nota número 00000002 à 00000008. 
61. Stama foi mencionado na denúncia por ter supostamente pedido ajuda ao Presidente, Professor Manuel Enriquez Garcia, tendo sido instruído a abrir uma empresa de serviços e passado a emitir notas à OEB (peça 1, p. 5) . Ele foi citado na resposta do Corecon-SP como vice-presidente financeiro da OEB e também consta, atualmente, na lista dos membros efetivos do Corecon-SP. 
62. Também há pagamentos iguais e sucessivos, no valor de R$ 1.600,00, a título genérico de 'assessoria a eventos / organização de eventos', para a empresa MARIA APARECIDA DA SILVA - ORGANIZAÇÃO - ME, CNPJ 15.293.843/0001-09, aberta em 5/3/2012. A mesma situação acontece com a empresa DATAFOCO CONSULTORIA ECONOMICA EIRELI - ME, CNPJ 09.656.723/0001-18, com pagamentos mensais de R$ 2.000,00. 
63. Posteriormente, outros prestadores passaram a ser mensalmente contratados, entre eles a empresa AGENCIA IN KING LTDA ME, CNPJ 17.321.507/0001-40, que também prestou serviços continuados no âmbito do convênio da TV Economista, com pagamentos mensais de R$ 5.480,00 para manutenção de plataforma de cursos EAD e presenciais. 
64. Nenhuma dessas contratações se deu por licitação, sendo que sua perpetuidade faz a soma dos valores exceder o limite para dispensa. Mais uma vez, restou configurado o fracionamento de despesas e a fuga ao processo licitatório'. 
116.	 Os exemplos dos resumos dos desembolsos apresentados ao Corecon-SP para reembolso à OEB, inseridos à peça 83, p.15, não deixam dúvidas quanto ao apontamento. Na verdade, a OEB apenas administra os recursos financeiros repassados pelo conselho e apresenta os comprovantes de despesas para fins de ressarcimento. Como agravante, observamos que os convênios não são acompanhados do competente Plano de Trabalho, e as prestações de contas não contém relatórios de acompanhamento da execução e os extratos bancários, conforme consignado nos itens 65-71 e 79-86.
117.	Com relação ao convênio 'Dia do Economista', embora a instrução anterior tenha focado sua análise no parcelamento de despesas e ausência de procedimento licitatório, verifica-se, pela análise dos demonstrativos de despesas (peça 83, p.17-19) que, na verdade, o convênio era utilizado para terceirização das atividades de comemoração do dia do economista, com elevadas despesas com organização de eventos, festas, buffets, coquetéis, prêmios, brindes. Observa-se, de plano, que essas despesas não possuem vinculação com os objetivos institucionais, conforme será demonstrado a seguir, e, portanto, são ilegais. Mesmo que admitida a sua pertinência, essas despesas deveriam ser executadas mediante a contratação pelo próprio conselho, mediante a realização de procedimento licitatório. 
118.	Esse entendimento acerca da utilização indevida de convênios para obtenção dos respectivos objetos é corroborado pela própria administração do conselho, quando afirma que, a partir de 2018, passou a realizar de forma direta a solenidade do Dia do Economista e a manutenção do programa 'TV Economista'. Quanto ao convênio 'Indicadores Econômicos', esclarece que se manteve encerrado, sendo que o último repasse financeiro em 07 de outubro de 2015, e não houve continuidade a partir de 2016 (peça 101, p.1-2) . 
119.	Entende-se que não se justificaria a realização de nova audiência prévia em relação a esse achado, tendo em vista que a prática irregular já cessou, conforme relatado acima, e os apontamentos que foram objeto de audiência prévia são suficientes para imposição de multa ao responsável. Além disso, em relação ao convênio 'Dia do Economista', será sugerida a instauração de TCE, pelos fundamentos a seguir apresentados.
120.	Especificamente em relação à solenidade alusiva ao 'Dia do Economista', o responsável esclarece que o jantar de solenidade, outrora realizado por intermédio de convênio celebrado com a OEB, no ano de 2018 seria promovido exclusivamente no âmbito do CORECON-SP, conforme deliberado e aprovado na 1447ª Reunião Plenária realizada em 07 de fevereiro de 2018, inclusive por meio do devido processo licitatório, com edital juntado à peça 112. 
121.	Pela análise do edital, verifica-se que o objeto é a locação de espaço físico com fornecimento de buffet e infraestrutura de características nobres. 
122.	A jurisprudência do TCU é firme, de longa data, no sentido de que 'não são admissíveis despesas com comemorações, festas e confraternizações, ainda que em razão de posse em cargos, pois carecem de amparo legal e comprometem a política de austeridade, que deve ser sempre perseguida pela Administração Pública' (Decisão 112/2002 - TCU - 1ª Câmara) .
123.	Na mesma linha podem ser mencionados os seguintes Acórdãos:
Acórdão 367/2009-TCU-Segunda Câmara
'10. No tocante às despesas efetuadas com festividades e brindes, in casu, no valor de R$ 30.346,00 (alínea 'e') , o Tribunal, ante a inexistência de norma legal que as autorize, tem se manifestado pela falta de plausibilidade para os conselhos de fiscalização das atividades profissionais efetuarem despesas com comemorações, festividades, solenidades e outros eventos congêneres (v.g. Acórdão 676/1994-2ª Câmara e Decisão Plenária 188/1996) .'
Acórdão 375/2002-TCU-Primeira Câmara
'No voto antecedente, destaquei que a questão principal tratada nos autos, referente à realização de despesa com confraternização, encontra pacífica jurisprudência no sentido da sua inadmissibilidade e obrigação de devolução dos valores despendidos (Acórdãos 249/96 - 1ª Câmara, Ata 24/96 e 62/95 - Plenário, Ata 22/95, e Decisões 11/93 - Plenário, Ata 35/93 e 324/92 - Plenário, Ata 29/92) .'
Acórdão 1.222/2006-TCU-Segunda Câmara
'5. No tocante ao pagamento de despesas com coquetel para 500 pessoas, no valor de R$ 15.810,00 [...]
6. Em relação a tais despesas, desvinculadas dos objetivos institucionais, é pacífica a jurisprudência desta Corte em considerá-las irregulares, o que enseja a devolução dos recursos despendidos nessa finalidade, a exemplo do Acórdão 2.381/2004 - Plenário, mantido pelo Acórdão 541/2006 - Plenário, e do Acórdão 1.386/2005 - Plenário.'
Acórdão 6.562/2012-TCU-Segunda Câmara
'Em tese, até seria possível admitir a realização de gastos com eventos dessa natureza, em caráter excepcional, como por exemplo em uma comemoração de 50 anos da regulamentação da profissão, e desde que, devidamente justificados, os gastos fossem realizados com inegável grau de razoabilidade.
Ocorre que, no presente caso concreto, não se observa tal excepcionalidade para a comemoração do 46º ano de regulamentação da profissão, mesmo porque não há diferença substancial entre a comemoração do 46º, do 47º, do 48º com as demais comemorações anuais da entidade. 
Admitir esse gasto anual, portanto, corresponderia a transmudar a exceção em regra, o que não seria razoável.'
124.	Mais recentemente, pode ser mencionado o Acórdão 2412/2017 - 1ª Câmara, que considerou irregulares as contas com imposição de débito e multa aos responsáveis, no âmbito do Conselho Regional de Farmácia do Ceará, em razão da realização de gastos estranhos às finalidades do Conselho, consistentes na contratação de firma para a realização de festa comemorativa do Dia do Farmacêutico. A deliberação foi confirmada após a apreciação de recurso por meio do Acórdão 2856/2019 - 1ª Câmara.
125.	As despesas realizadas no âmbito do Corecon-SP, portanto, são passíveis de glosa. Poder-se-ia, neste caso, sugerir a conversão dos autos de Tomada de Contas Especial, no entanto, é importante observar que a realização de despesas desta natureza vem ocorrendo, pelo menos, desde 2008, conforme DV 37/2008 (peça 108) , tendo prosseguido até 2017 mediante a formalização de convênio com a OEB.  A partir do exercício de 2018 foi informada a realização do evento de forma direta pelo conselho. Tem-se, assim, a execução de despesas irregulares no período de 2008 a até 2018, com possibilidade de ocorrência em exercícios anteriores a 2008. É plausível inferir que o evento tenha ocorrido neste ano de 2019, cuja comemoração ocorre no dia 13 de agosto de cada ano. 
126.	Diante do exposto, torna-se necessária a expedição de determinação ao conselho para que promova a apuração dos valores despendidos com o evento de comemoração do dia do economista no período indicado, com identificação dos respectivos responsáveis, com a reposição dos débitos aos cofres do conselho, além de ciência com vistas a cessar a execução de despesas desta natureza.
	CONCLUSÃO
127.	Com relação à diligência promovida por esta Corte, que visou obter esclarecimentos acerca da aquisição de um veículo SUV supostamente superfaturado, entende-se, pelos fundamentos apresentados nos itens 24-32 desta instrução, que o questionamento possível neste caso seria com relação à aquisição de veículo classificado como de luxo, prática que é condenada por esta Corte, conforme, por exemplo, Acórdão 1330/2012-TCU-Plenário. Acerca desse novo achado, entende-se suficiente que seja expedida ciência ao conselho acerca da inadequação da aquisição deste tipo de veículo, haja vista que a adoção de novas medidas preliminares demandaria nova protelação da apreciação dos autos, que já superaram um tempo de tramitação razoável pela sua natureza de representação.
128.	Quanto às irregularidades arroladas na audiência prévia, verifica-se que o apontamento relativo à formalização de convênios sem licitação ou qualquer processo seletivo para escolha do convenente, em violação ao disposto nos arts. 4° e 5° do Decreto 6.170/2007 e 7° da Portaria Interministerial MPOG/MF/CGU 507/2011, decorreu da omissão na normatização interna da necessidade da realização de chamamento público, pelos fundamentos apresentados nos itens 48-55. Neste sentido, será sugerida a expedição de ciência ao Corecon-SP e ao COFECON, na linha do Acórdão 1481/2012-TCU-Plenário, acerca da necessidade de que as normas relativas à formalização de convênios ou instrumentos correlatos devem obedecer aos princípios que regem a administração pública, utilizando os parâmetros definidos pelo Decreto n. 6.170/2007, pela Portaria Ministerial MP/MF/MCT 127/2008, assim como pela Portaria Interministerial MPOG/MF/CGU nº 424/2016.
129.	No caso da identificação de convênios celebrados entre entidades cujo dirigente máximo é a mesma pessoa, além de diversos outros dirigentes em comum, verificou-se que houve infringência da Portaria Interministerial MPOG/MF/CGU n. 507/2011 e ao Decreto 6.170/2007, vigente à época. No entanto, foi ponderado que o responsável apenas deu seguimento a uma prática que era comum no conselho desde 2008, conforme consignado nos itens 58-64. 
130.	Segundo a análise descrita nos itens 68-71, o responsável não logrou êxito em justificar o apontamento relativo à ausência de Plano de Trabalho nos convênios celebrados pelo conselho, infringindo o art.25 da Portaria Interministerial MPOG/MF/CGU n. 507/2011, e o próprio normativo interno aplicável ao sistema Cofecon/Corecons (Resolução 1896/2013) . Essa irregularidade pode ser caracterizada como de natureza grave, uma vez que na forma como são concebidos os convênios no âmbito do Corecon-SP, fica admitida a realização de despesas a livre critério da entidade convenente, inviabilizando a adequada fiscalização da aplicação dos recursos transferidos, e avaliação quanto à vinculação das despesas ao objeto do convênio. Neste caso, foi considerada pertinente a expedição de ciência ao conselho com vistas à observância da Resolução Cofecon 1896/2013 com relação à necessidade de elaboração prévia de Planos de Trabalho nos convênios firmados pela entidade.
131.	Igualmente, pelos fundamentos apresentados nos itens 74-75 e 77-78, restou confirmado o apontamento relativo ao fracionamento de despesas e não realização de cotação prévia de preços por parte da entidade conveniada, com infringência à Portaria Interministerial MPOG/MF/CGU n. 507/2011, vigente à época, e Resolução Cofecon 1896/2013, que optou por adotar maior rigidez na realização de despesas de convênios, estabelecendo no art.16, 2º, que as despesas custeadas com os recursos concedidos deveriam ser executadas segundo as normas licitatórias previstas na Lei nº 8.666/1993 e legislação correlata, devendo a observância dessa exigência ser comprovada na prestação de contas. Será sugerida ciência relativa à observância da Resolução Cofecon 1896/2013.
132.	Com relação às prestações de contas, restou evidenciado, conforme consignado nos itens 82-86, que houve descumprimento da Resolução Cofecon 1896/2013, art. 17, ante a ausência dos relatórios de acompanhamento qualitativo e quantitativo do evento, destacando metas alcançadas e os principais indicadores de sucesso e ausência dos extratos bancários. A ausência dos relatórios de acompanhamento foi considerada uma decorrência direta da ausência do plano de trabalho onde deveriam constar os elementos já arrolados no item 69 desta instrução. A ausência de metas, por exemplo, e do detalhamento das despesas inviabiliza o acompanhamento e a fiscalização da execução do objeto, ao passo que ausência de extrato bancário inviabiliza a verificação quanto ao nexo de causalidade entre os recursos financeiros transferidos e as despesas realizadas. Também neste caso será sugerida ciência relativa à observância da Resolução Cofecon 1896/2013.
133.	Restou comprovado, também, que o reajuste do aluguel de imóvel junto à OEB foi indevido, pelos fundamentos apresentados nos itens 93-97, com dois agravantes: o Sr. Manoel Enriquez Garcia, à época dos fatos, era presidente do conselho e da OEB, simultaneamente, ocasião em que fez prevalecer o interesse privado sobre o público; e o espaço locado servia como estúdio da TV Economista, sendo que toda operação da TV Economista é custeada pelo conselho, mediante ressarcimento das despesas incorridas pela OEB, sem qualquer contrapartida da OEB, ou seja, o conselho é responsável pelas despesas do convênio e ainda paga aluguel à OEB pela ocupação do espaço onde está instalada a TV Economista.  
134.	Neste caso, considerando-se que os valores envolvidos  não alcançam o limite estabelecido na IN/TCU 71/2012, para fins de instauração de TCE, será sugerida determinação ao conselho para que adote as medidas administrativas ao seu alcance ou requeira ao órgão jurídico pertinente as medidas judiciais e extrajudiciais cabíveis, com vistas à obtenção do ressarcimento do débito apurado nos presentes autos, inclusive o protesto, se for o caso, em razão do reajuste irregular do contrato, na forma do art.6º, 2º da IN/TCU 71/2012, alterada pela IN/TCU 76/2017.
135.	Ainda com relação à audiência prévia, restou comprovada a omissão do responsável em promover a efetiva elaboração e implantação do Plano de Cargos e Salários, além de desrespeitar o limite de 50% na ocupação dos cargos em comissão por servidores do quadro efetivo, conforme consignado nos itens 103-108. Neste caso será sugerida ciência ao conselho acerca da necessidade de elaboração e publicação de seu plano de cargos e salários, em respeito à Resolução Cofecon 1.851/2001, observando os princípios estabelecidos no art. 37, caput, da Constituição Federal; bem como acerca da regularização da situação de seu quadro funcional, adequando-se ao percentual mínimo de 50% dos cargos em comissão a serem preenchidos por funcionários efetivos.
136.	Acrescenta-se, ainda, conforme consignado nos itens 110-126, que foram identificados novos achados não comtemplados na audiência prévia em relação aos convênios 'Dia do Economista', Indicadores Econômicos' TV Economista, consistentes na  celebração de convênios cujo objeto pode ser caracterizado como a mera transferência de recursos para obtenção de bens e serviços que deveriam ser atendidas mediante a contratação direta por meio de procedimento licitatório; e celebração de convênio com objeto desvinculado dos objetivos institucionais, cujas despesas devem ser glosadas.
137.	No primeiro caso, foi observado que não se justificaria a realização de nova audiência prévia em relação a esse achado, tendo em vista que a prática irregular já cessou, conforme relato apresentado, e os apontamentos que foram objeto de audiência prévia já seriam suficientes para imposição de multa ao responsável. No segundo caso, relativo ao convênio 'Dia do Economista', foi sugerida a instauração de TCE, pelos fundamentos apresentados nos itens 121-127, além de determinação com vistas a cessar a execução de despesas desta natureza.
138.	Por fim, cabem duas considerações acerca de formalidades pertinentes aos autos: a primeira diz respeito à análise de risco, materialidade e relevância, definida na Resolução TCU 259/2014, art.106, a qual deixou de ser efetuada, restando prejudicada, neste momento, em razão da adiantada fase processual; e a segunda com relação ao requerimento de habilitação pelo Conselho Federal de Economia como parte Interessada, e o deferimento de vista e cópia dos autos, o qual deixou de ser apreciado pela Secex-SP à época (peças 117- 118) .
139.	 Quanto a esse requerimento, observa-se que o Cofecon já havia ingressado anteriormente com solicitação da mesma natureza (peças 45-46) , a qual foi analisada pela Secex-SP (peças 47-49) , sendo autorizado apenas o fornecimento de vista e cópia, conforme Despacho do Ministro-Relator juntado à peça 54. Ocorre, no entanto, que não constam nos autos a devida comunicação ao Cofecon e comprovação de atendimento ao Despacho do Ministro-Relator, mediante a concessão de vista e cópia.  Assim, entende-se pertinente a expedição de comunicação ao Cofecon acerca o deferimento do pedido de vista e cópia dos autos, assim como do indeferimento do pedido de ingresso como interessado, em cumprimento do Despacho juntado à peça 54.  
140.	Também em cumprimento a Despacho do Ministro-Relator, exarado à peça 86, item 14, deverá ser promovido o compartilhamento dos autos com o Ministério Público Federal.	
PROPOSTA DE ENCAMIHAMENTO
141.	Diante de tudo que foi exposto, sugere-se o encaminhamento dos autos à consideração superior com as seguintes proposições:
	141.1. que a presente denúncia seja conhecida, com fundamento no art. 235 do Regimento Interno desta Casa e nos art. 103, § 1º, e 106, § 3º, inc. II, da Resolução TCU 259/2014, e, no mérito, considerada procedente;
	141.2. que sejam rejeitadas as alegações de defesa apresentadas pelo Sr. Manuel Enriquez Garcia, CPF: XXX.519.398-XX, cuja conduta, nexo de causalidade e culpabilidade estão registrados na matriz de responsabilização juntada à peça 119, aplicando-lhe a multa prevista no inc. II do art. 58 da Lei 8.443, de 16 de julho de 1992, e fixando-lhe o prazo de quinze dias, a contar da notificação, para comprove, perante o Tribunal (art. 214, inciso III, alínea 'a' do Regimento Interno) , o recolhimento da dívida aos cofres do Tesouro Nacional, atualizadas monetariamente desde a data do acórdão até a do efetivo recolhimento, se for pagas após o vencimento, na forma da legislação em vigor;
	141.3. que seja autorizado, desde logo, nos termos do art. 28, inciso II, da Lei n° 8.443, de 1992, a cobrança judicial da dívida indicada no item precedente, caso não atendida a notificação;
	141.4. que seja determinado, com fulcro no inc. II do art. 250 do Regimento Interno deste Tribunal, ao Conselho Regional Economia de São Paulo que:
	141.4.1. promova a apuração dos valores despendidos com os eventos de comemoração do dia do economista, desde sua origem, que remete pelo menos ao exercício de 2008, conforme informações presentes nos autos (DV 37/2008) , com identificação dos respectivos responsáveis, com vistas à reposição dos débitos aos cofres do conselho, instaurando a competente Tomada de Contas Especial, conforme definido na IN/TCU 71/2012, caso não obtenha sucesso com as medidas administrativas necessárias à elisão do dano;
	141.4.2. adote as medidas administrativas ao seu alcance ou requeira ao órgão jurídico pertinente as medidas judiciais e extrajudiciais cabíveis, com vistas à obtenção do ressarcimento do débito identificado em relação ao reajuste indevido no percentual de 60% no valor do aluguel do 5º (quinto) andar do imóvel localizado no Viaduto Nove de Julho- 26, Centro, Paulo - SP, conforme contrato firmado em 20/6/2014, com a Ordem dos Economistas do Brasil, no período de 1/7/2014 a 31/12/2014, inclusive o protesto, se for o caso, na forma do art.6º, 2º, da IN/TCU  71/2012, alterada pela IN/TCU 76/2017;
	141.5 que seja dada ciência ao Conselho Regional de Economia de São Paulo acerca da necessidade de adoção das seguintes providências: 
	141.5.1. abster-se de realizar despesas com a organização de eventos, festas, buffets, coquetéis, prêmios, brindes, etc, em comemoração ao Dia do Economista, uma vez que não guardam conformidade com os objetivos institucionais do conselho; 
	141.5.2. promover a adequação das normas internas relativas à formalização de convênios ou instrumentos correlatos às orientações contidas no Acórdão 1481/2012-TCU-Plenário, no sentido de que devem obedecer aos princípios que regem a administração pública, utilizando os parâmetros definidos pelo Decreto n. 6.170/2007, pela Portaria Ministerial MP/MF/MCT 127/2008, assim como pela Portaria Interministerial MPOG/MF/CGU nº 424/2016;
	141.5.3. atentar, por ocasião da celebração de convênios ou instrumentos congêneres e da análise das respectivas prestações de contas, para as disposições da Resolução Cofecon 1896/2013, em especial:
	a) obrigatoriedade de elaboração dos respetivos planos de trabalho, na forma e conteúdo definidos na referida Resolução;
	b) as despesas custeadas com os recursos concedidos devem ser executadas segundo as normas licitatórias previstas na Lei nº 8.666/1993 e legislação correlata, devendo a observância dessa exigência ser comprovada na prestação de contas, ou, no mínimo, precedidas de cotação de preços no mercado, observados os princípios da impessoalidade, moralidade e economicidade, na forma definida no Decreto 6.170/2007, caso seja promovida a adequação da Resolução Cofecon 1896/2013;
	c) inclusão, na prestação de contas, de todas as peças exigidas na referida Resolução, inclusive os relatórios de acompanhamento qualitativo e quantitativo do evento, destacando metas alcançadas e os principais indicadores de sucesso, e extratos bancários que demonstrem o recebimento dos recursos do auxílio e a realização das despesas; 
	141.5.4. elaborar e publicar seu plano de cargos e salários, a fim de conferir transparência e impessoalidade à gestão administrativa, arrolando suas atribuições e fixando os respectivos vencimentos básicos, com o estabelecimento dos níveis salariais de cada cargo, indicando também as condições para progressão de nível no cargo, assim como todas as vantagens diretas ou indiretas e os respectivos critérios para concessão, uma vez que a ausência de tal normativo representa irregularidade em face dos arts. 3º e 4º do Anexo I da Resolução Cofecon 1.851/2001 e não se coaduna com os princípios estabelecidos no art. 37, caput, da Constituição Federal e com a autonomia administrativa conferida pelo art. 1º, caput e §1º da Lei 6.537/1978;
	141.5.5. regularizar a situação de seu quadro funcional, adequando-se ao percentual mínimo de 50% dos cargos em comissão a ser preenchido por funcionários efetivos, de acordo com o art. 6º, II, do Anexo I da Resolução Cofecon 1.851/2001 e com as orientações jurisprudenciais do TCU (Acórdão TCU 0341 - Plenário) ;
	141.5.6. abster-se de adquirir veículo classificado como de luxo para compor a frota do Conselho, a exemplo do veículo SUV Fiat Freemont, pois é prática condenada por esta Corte, conforme, por exemplo, Acórdão 1330/2012-TCU-Plenário, por afrontar as disposições da Lei 1.081/50;
	141.6. que seja fixado prazo de 180 dias ao Conselho Regional de Economia de São Paulo para que informe a esta Corte as providências adotadas em relação às determinações inseridas no item 141.4;
	141.7. que seja dada ciência ao Conselho Federal de Economia, na linha do Acórdão 1481/2012-TCU-Plenário, acerca da necessidade de que as normas relativas à formalização de convênios ou instrumentos correlatos devem obedecer aos princípios que regem a administração pública, utilizando os parâmetros definidos pelo Decreto n. 6.170/2007, pela Portaria Ministerial MP/MF/MCT 127/2008, pela Portaria Interministerial MPOG/MF/CGU nº 424/2016;
	141.8. que seja expedida comunicação ao Conselho Federal de Economia acerca do deferimento do pedido de vista e cópia dos autos, assim como do indeferimento do pedido de ingresso como interessado, em cumprimento ao Despacho do Ministro-Relator juntado à peça 54;
	141.9. que seja autorizado o compartilhamento dos autos com o Ministério Público Federal, em cumprimento ao Despacho do Ministro-Relator juntado à peça 86, item 14;
	141.10. que seja determinado à SecexTrabalho que monitore o cumprimento da deliberação."
É o relatório.

8.1. Ricardo Hasson Sayeg (108.332/OAB-SP) e outros, representando Manuel Enriquez Garcia.

Não atuou.

DENÚNCIA. IRREGULARIDADES NA GESTÃO DE CONSELHO DE FISCALIZAÇÃO. INSPEÇÃO. REALIZAÇÃO DE AUDIÊNCIA E DILIGÊNCIA. ATENDIMENTO DA DILIGÊNCIA. REJEIÇÃO DAS RAZÕES DE JUSTIFICATIVA. MULTA. INABILITAÇÃO PARA O EXERCÍCIO DE CARGO EM COMISSÃO OU FUNÇÃO DE CONFIANÇA. CONVERSÃO DO PROCESSO EM TOMADA DE CONTAS ESPECIAL. DETERMINAÇÕES. CIÊNCIAS. APENSAMENTO. AUTORIZAÇÃO DE COMPARTILHAMENTO DOS AUTOS COM O MPF.

DENÚNCIA (DEN)

Secretaria de Controle Externo do Trabalho e Entidades Paraestatais (SecexTrabalho).

O presente processo refere-se a denúncia sobre supostas irregularidades ocorridas no Conselho Regional de Economia 2ª Região -São Paulo (Corecon-SP) , envolvendo também a Ordem dos Economistas do Brasil (OEB) , associação civil sem fins lucrativos. 
Segundo o denunciante, o então presidente do Corecon-SP, Sr. Manuel Enriquez Garcia, estaria utilizando-se de sua posição de dirigente para auferir vantagens indevidas, por meio da utilização das estruturas, de contratos e de funcionários do conselho e da OEB (onde também era dirigente) .
Mediante o Acórdão 1357/2016-TCU-Plenário, esta Corte de Contas autorizou o apensamento do TC Processo 011.476/2016-8 ao presente processo, por se referir a assunto similar, embora menos abrangente.
No despacho inserto à peça 6, conheci da denúncia e determinei a realização de diligências e inspeções no Corecon-SP, de modo a possibilitar à antiga Secex-SP obter subsídios para responder às seguintes questões:
"a) Em geral, como ocorre a transferência de recursos financeiros do Corecon-SP para a OEB? Quais são os instrumentos utilizados para as transferências?
b) Quais são os objetivos das transferências de recursos (promover eventos, cursos etc) ?
c) São efetuadas transferências regulares? Em que valores? Sob quais fundamentos normativos?
d) A OEB presta contas ao Corecon-SP da aplicação dos recursos recebidos? 
e) Os contratos firmados entre o Corecon-SP e a OEB são precedidos de licitação, em consonância com a Lei 8.666/1993?"
Determinei, adicionalmente, que fosse verificada a regularidade das contratações de funcionários pelo Corecon-SP, em especial se há observância ao disposto no art. 37, II, da Constituição Federal, e que todas as verificações abrangessem o período da denúncia, 2011 a 2016.
Nesse ínterim, o Conselho Federal de Economia (Cofecon) encaminhou a este Tribunal cópia do processo administrativo 17.386/2016 e respectivos anexos (peças 7 a 44) instaurado por aquele conselho para apurar denúncias idênticas. 
Conforme consignado na instrução inserta à peça 83, o Cofecon constatou a "existência de graves inobservâncias ao regramento legal por parte do Corecon/SP, em especial com relação aos convênios firmados entre o regional e a Ordem dos Economistas do Brasil, além de verificação de prejuízos aos cofres do conselho" (peça 10, p. 30) . Por meio dos referidos convênios, o Corecon-SP efetuou transferências da ordem de R$ 2.822.549,69 à OEB, segundo apurou o Cofecon (peça 7, p.151) .
O Cofecon apontou ainda supostas irregularidades em contratos de locação do conselho, regional, como contratações diretas com sucessivos instrumentos particulares de locação, sem o procedimento licitatório correspondente, e com reajustes exorbitantes em favor da OEB.
Também foram relatadas irregularidades na aquisição de um veículo SUV, com provável sobrepreço (peça 7, p. 151) .
Considerando os termos do despacho inicial deste relator e as informações carreadas aos autos pelo Cofecon, a unidade instrutiva realizou inspeção no Corecon-SP, no período de 9/6/2017 a 28/7/2017, da qual resultou a seguinte proposta de encaminhamento (peça 83) :
"a) realizar, com fundamento no art. 250, inciso IV, c/c o art. 237, parágrafo único, do RI/TCU, a audiência do Sr. Manuel Enriquez Garcia, CPF 065.519.398-72, Presidente do Conselho Regional de Economia 2ª Região - SP (Corecon-SP) e da Ordem dos Economistas do Brasil (OEB) , para que, no prazo de quinze dias, apresentem razões de justificativa pelas irregularidades indicadas:
i. no bojo dos convênios 'TV Economista' (processos DV-03/2012 e DV-23/2013) , 'Economista do Ano' (DV-016/2011, DV-31/2012, DV-30/2013, DV-14/2014, DV-02-2015 e DV-07/2016) , e 'Indicadores Econômicos' (DV-10/2013) , celebrados entre o Corecon-SP e a OEB: (i) celebração dos convênios sem licitação ou qualquer processo seletivo para escolha do convenente, em violação ao disposto nos arts. 4° e 5° do Decreto 6.170/2007 e 7° da Portaria Interministerial MPOG/MF/CGU 507/2011; (ii) convênios celebrados entre entidades cujo dirigente máximo é a mesma pessoa, além de diversos outros dirigentes em comum, contrariando a vedação expressa no inciso II do art. 10 da mesma Portaria e a jurisprudência do TCU, caracterizando grave conflito de interesses; (iii) celebrar convênios com objetos vagos e genéricos e sem plano de trabalho, em desacordo com o art. 43, I da mesma Portaria, com os arts 10 a 15 da Resolução 1896/2013 do Cofecon e com a jurisprudência do Tribunal, comprometendo o controle e fiscalização da execução dos respectivos objetos; (iv) fracionamento de despesas na execução de todos os convênios, durante diversos exercícios e de forma reiterada, em fuga ao processo licitatório, e sem motivação para a dispensa/inexigibilidade de licitação, em desrespeito ao art. 24, inciso II e ao art. 26, parágrafo único da Lei 8.666/1993 e ao art. 15 da Resolução 1896/2013 do Cofecon, sem que o Corecon-SP tenha feito qualquer reprovação, glosa ou algum tipo de ressalvas nas respectivas prestações contas para corrigir essas irregularidades e evitar a repetição dessa ocorrência; (v) ausência sistemática de pesquisa de preços na maior parte dos convênios celebrados (com exceção dos eventos do 'Economista do Ano') , contrariando o disposto no parágrafo único do Art. 57 da Portaria Interministerial MPOG/MF/CGU 507/2011, sem que o Corecon-SP tenha feito qualquer reprovação, glosa ou algum tipo de ressalvas nas respectivas prestações contas para corrigir essas irregularidades e evitar a repetição dessa ocorrência; (vi) prestações de contas precárias, sem avaliação, por parte do Corecon-SP, da execução física do objeto e da aferição do nexo de causalidade entre as respectivas despesas e a realização do objeto ajustado, em desacordo com o que apregoa o Art. 74 e incisos da mesma Portaria e afrontando sólida jurisprudência do Tribunal;
ii. em relação aos contratos de locação celebrados entre o Corecon-SP e a OEB (processo DV - 06/2005) : reajuste de 60% no valor da locação do imóvel do 5º andar do prédio da OEB ao Corecon-SP, a partir de 1/7/2014, na metade da vigência do contrato, em discordância com o princípio da indisponibilidade dos bens públicos; a não realização de pesquisas de mercado atualizadas para a celebração dos sucessivos contratos e aditivos de locação durante o período em que ocupou a presidência do Conselho entre 2011 e 2016, contrariando o inciso X do Art. 24 da Lei 8.666/1993;
iii. revogação do Plano de Cargos e Salários sem substituição por outro vigente, mantendo o Conselho sem quantitativo definido de cargos efetivos, em comissão e funções de confiança, sendo que a ausência de tal normativo representa irregularidade em face dos arts. 3º e 4º do Anexo I da Resolução Cofecon 1.851/2001 e não se coaduna com os princípios estabelecidos no art. 37, caput, da Constituição Federal e com a autonomia administrativa conferida pelo art. 1º, caput e §1º da Lei 6.537/1978; descumprimento do percentual mínimo de 50% dos cargos em comissão a ser preenchido por funcionários efetivos, em desacordo com o art. 6º, II, do Anexo I da Resolução Cofecon 1.851/2001 e com as orientações jurisprudenciais do TCU (Acórdão 341/2004-TCU-Plenário) ;
b) informar o senhor Manuel Enriquez Garcia acerca da possibilidade de sua inabilitação para o exercício de cargo em comissão ou função de confiança no âmbito da Administração Pública, além da aplicação da multa prevista no art. 58 da Lei 8.443/1992, caso o Tribunal decida pela procedência das irregularidades;
c) realizar diligência ao Corecon-SP para que apresente as ações levadas a cabo pelo Conselho para a recuperação dos recursos pagos a maior na aquisição do veículo SUV em 2015, identificando e encaminhando, se houver, as medidas judiciais e administrativas tomadas para ressarcir os prejuízos ao erário;
d) compartilhar os autos com o Ministério Público Federal para que tome as providências que julgar pertinentes, observando-se as disposições acerca do sigilo da denúncia, em especial o art. 104 da Resolução-TCU 259/2014".
A unidade instrutiva realizou a diligência proposta (peça 88) , bem como promoveu a audiência do responsável (peça 89) . Em atendimento às referidas medidas saneadoras, foram encaminhados os documentos constantes das peças 92 e 93 (diligência) , bem como as razões de justificativas e documentos insertos às peças 101 a 113 (audiência) .
Após o exame das respostas apresentadas, a SecexTrabalho, atual responsável pela instrução deste processo, propôs a rejeição das razões de justificativas do Sr. Manuel Enriquez Garcia, com a consequente aplicação da multa prevista no art. 58, II, da Lei 8.443/1992. Adicionalmente, foram sugeridas a expedição de ciências e de determinações ao Corecon-SP para a adoção de medidas administrativas e/ou judiciais, conforme o caso, visando ao ressarcimento de eventuais prejuízos decorrentes de irregularidades examinadas neste processo, que não foram objeto de audiência (peça 120) . 
No que concerne à questão tratada na diligência, qual seja, a aquisição de um veículo SUV supostamente superfaturado, a proposta da unidade instrutiva é no sentido de dar ciência ao Corecon-SP sobre a inadequação da compra de veículo de luxo, prática já condenada por esta Corte de Contas, por meio dos acórdãos 1330/2012 e 406/2011, ambos do Plenário.
Por fim, a SecexTrabalho propõe o compartilhamento dos autos com o Ministério Público Federal, em cumprimento ao despacho de peça 86.
Insta ressaltar que o presente processo foi apreciado pelo Plenário desta Corte de Contas na sessão de 20/11/2019, mediante a prolação do Acórdão 2813/2019-TCU-Plenário, o qual foi tornado nulo por meio do Acórdão 425/2020-TCU-Plenário, tendo em vista a ausência de publicação do nome do advogado da parte na pauta da sessão de julgamento.
O responsável opôs embargos de declaração contra o referido Acórdão 425/2020-TCU-Plenário, em que requereu a desentranhamento da decisão anulada, bem como a redistribuição da denúncia a outro relator. Por meio do Acórdão 1357/2020-TCU-Plenário não conheceu dos embargos e indeferiu os pedidos formulados pelo Sr. Manuel Enriquez Garcia.
II
Examino, a seguir, as propostas de encaminhamento formuladas pela unidade instrutiva na instrução final.
No que se refere à diligência realizada com vistas à obtenção de informações sobre as medidas adotadas pelo Corecon-SP voltadas à recuperação dos recursos pagos a maior na aquisição de veículo SUV, em 2015, restou demonstrado que o referido conselho ajuizou ação visando ao ressarcimento dos prejuízos. A análise da unidade instrutiva sobre os fundamentos da sentença judicial revelou, contudo, não ter havido superfaturamento, mas sim aquisição de um veículo de luxo.
Considerando que tal prática é condenada por esta Corte de Contas, acolho a proposta da SecexTrabalho no sentido da ciência ao Corecon/SP sobre tal fato.
Relativamente à análise das razões de justificativa apresentadas, insta salientar que envolvem irregularidades sob a responsabilidade do Sr. Manuel Enriquez Garcia, nos exercícios de 2012, 2013, 2014 e 2016.
As irregularidades ensejadoras de audiência referem-se aos convênios "TV Economista" (processos DV-03/2012 e DV-23/2013) , "Economista do Ano" (DV-016/2011, DV-31/2012, DV-30/2013, DV-14/2014, DV-02-2015 e DV-07/2016) , e "Indicadores Econômicos" (DV-10/2013) , celebrados entre o Corecon-SP e a OEB.
Relativamente ao primeiro ponto tratado na audiência (ausência de processo seletivo simplificado para a realização de convênios) , acompanho a conclusão da SecexTrabalho (peça 120, itens 48 a 53) , no sentido do acatamento das razões de justificativa do responsável.
Outro aspecto irregular tratado na denúncia é a formalização de convênios entre o Corecon-SP e a OEB, entidades cujo dirigente máximo era o próprio Sr. Manuel Enriquez Garcia.
O responsável utiliza como razão de justificativa o fato de ter dado continuidade a uma prática que teria se iniciado em 2008, sendo que, nesse período, presidiu o conselho por apenas quatro anos. Tal argumento, ao contrário do que entende a unidade instrutiva, não pode ser aceito para atenuar a responsabilidade do dirigente, uma vez que se trata da inobservância de norma expressa (art. 10, II da Portaria Interministerial MPOG/MF/CGU 507/2011, aplicável por analogia) , vigente à época dos fatos, de cumprimento obrigatório, cujo desconhecimento não pode ser alegado.
Ainda que não houvesse norma a esse respeito, essa é uma situação que fere os princípios da moralidade e da impessoalidade, implicando claramente conflito de interesses.
A irregularidade em tela adquire contornos de conduta de maior gravidade ao se considerar as demais ilicitudes verificadas nos convênios celebrados com a OEB, quais sejam:
"iii) celebrar convênios com objetos vagos e genéricos e sem plano de trabalho, em desacordo com o art. 43, I da mesma Portaria, com os arts 10 a 15 da Resolução 1896/2013 do Cofecon e com a jurisprudência do Tribunal, comprometendo o controle e fiscalização da execução dos respectivos objetos; 
iv) fracionamento de despesas na execução de todos os convênios, durante diversos exercícios e de forma reiterada, em fuga ao processo licitatório, e sem motivação para a dispensa/inexigibilidade de licitação, em desrespeito ao art. 24, inciso II e ao art. 26, parágrafo único da Lei 8.666/1993 e ao art. 15 da Resolução 1896/2013 do Cofecon, sem que o Corecon-SP tenha feito qualquer reprovação, glosa ou algum tipo de ressalvas nas respectivas prestações de contas para corrigir essas irregularidades e evitar a repetição dessa ocorrência;
v) ausência sistemática de pesquisa de preços na maior parte dos convênios celebrados (com exceção dos eventos do 'Economista do Ano') , contrariando o disposto no parágrafo único do Art. 57 da Portaria Interministerial MPOG/MF/CGU 507/2011, sem que o Corecon-SP tenha feito qualquer reprovação, glosa ou algum tipo de ressalvas nas respectivas prestações de contas para corrigir essas irregularidades e evitar a repetição dessa ocorrência; 
 (vi) prestações de contas precárias, sem avaliação, por parte do Corecon-SP, da execução física do objeto e da aferição do nexo de causalidade entre as respectivas despesas e a realização do objeto ajustado, em desacordo com o que apregoa o Art. 74 e incisos da mesma Portaria e afrontando sólida jurisprudência do Tribunal".
Conforme se depreende das irregularidades enumeradas acima, o Sr. Manuel Enriquez Garcia, na qualidade de presidente do Corecon-SP, celebrou convênios com a OEB, entidade privada, da qual também era dirigente, com objetos vagos, genéricos, sem plano de trabalho definido. Utilizando-se dos recursos transferidos por meio dos convênios, a OEB realizou despesas a seu critério, sem controle orçamentário e financeiro, sem observar qualquer procedimento de chamamento público nem pesquisas de preços. Por fim, a OEB apresentou ao Corecon-SP prestações de contas precárias, onde não foi possível aferir o nexo de causalidade entre os objetivos previstos e as despesas realizadas, pelo simples fato de não existir plano de trabalho.
Analisando-se, portanto, o conjunto das irregularidades observadas na celebração e na execução dos convênios supramencionados, verifica-se que o fato de o Sr. Manuel Enriquez Garcia ser signatário dos dois polos dos convênios possibilitou a transferência de recursos de uma entidade pública para uma entidade privada, em uma situação de total descontrole da execução física e financeira dos convênios, em que os recursos eram geridos em grave dissonância com as regras e princípios basilares da administração pública.
Insta reproduzir acerca desse ponto as considerações aduzidas no relatório de verificação elaborado pela comissão de tomada de contas constituída pelo Conselho Federal de Economia, com a finalidade de avaliar os controles internos das gestões do Corecon-SP, no período de janeiro de 2010 a março de 2016, bem como apurar denúncias encaminhadas àquela autarquia (peça 7, p. 151-152) :
"Verificados os Atos Administrativos, contratações e transferências de recursos do Corecon-SP e cotejados os resultados apurados, a Equipe de Verificação tece algumas considerações e aponta algumas recomendações ao Conselho Regional de Economia.
 (...) 
A mais grave das constatações da Equipe de Avaliação, no entanto, diz respeito a realização de contratos e convênios do Corecon-SP com entidades externas.
Verificados os procedimentos de pagamentos encontrou-se uma série de inconformidades com a legislação pertinente e com as boas práticas de administração financeira dos recursos do Conselho.
Verificou-se que estas regras estão sendo completamente desrespeitadas através da utilização de institucionalmente frágeis instrumentos firmados entre o CORECON-SP e a OEB. Este fato é gravíssimo, pois verificamos que o Regional repassou a OEB, de 2010 a abril de 2015 um montante de R$ 2.822.549,69 (dois milhões e oitocentos e vinte dois mil reais e sessenta e dois centavos) , contornando, em diversas etapas, o bom ordenamento jurídico institucional que rege a Instituição.
Este montante foi transferido para a Ordem dos Economistas do Brasil não encontra pleno suporte no aparado [sic] legal que rege as atividades financeiras de uma Autarquia Pública como é o caso do Conselho Regional de Economia do Estado de São Paulo, sendo necessária uma rigorosa apuração dessas transferências.
Em diversos pagamentos verificaram-se as autorizações efetuadas apenas com uma aprovação da Plenária, não sendo encontrados Planos de Trabalho, Certidões de Regularidade Fiscal e Prestações de Contas nos apoios financeiros em diversos repasses efetuados a terceiros.
Em diversos procedimentos, os únicos comprovantes de contratação, que se obteve acesso, foram as Notas de Empenho, não se comprovando a existência de Propostas de Trabalho, aprovações em Ata, Processo de seleção dos Prestadores de Serviços e respectivas Prestações de Contas.
 (...) 
Em similaridade constata-se corno extremante grave o fato de o presidente do CORECON-SP ser o presidente da OEB, e que tal fato, por si só, além de impedir a celebração de convênio, também impediria a realização de contratação, ainda que mediante procedimento licitatório. No entanto, verificou-se que estas regras estão sendo completamente desrespeitadas nos 'convênios' firmados entre o Conselho Regional de Economia do Estado de São Paulo e a Ordem dos Economistas do Brasil EB.
Outro ponto observado é que aparentemente o CORECON tem utilizado os chamados 'convênios' com a OEB com vistas a 'terceirizar' a realização de eventos que o próprio CORECON deveria realizar mediante licitação, ou seja, é inadequada a utilização do convênio, para realização de serviços de apoio administrativo para a realização de eventos.
De se destacar que o caso ora examinado torna-se ainda mais grave quando se consideram os demais achados da unidade instrutiva, que não foram objeto de audiência do responsável, a saber: "celebração de convênios cujo objeto pode ser caracterizado como a mera transferência de recursos para a obtenção de bens e serviços que deveriam ser atendidos mediante a contratação direta por meio de procedimento licitatório; e celebração de convênio com objeto desvinculado dos objetivos institucionais, cujas despesas devem ser glosadas".
Tais irregularidades, examinadas detalhadamente nos itens 110 a 126 da instrução reproduzida no relatório antecedente, comprovam que o Corecon-SP, na gestão do Sr. Manuel Enriquez Garcia, celebrou convênios com a finalidade de realizar despesas de caráter continuado.
Tome-se como exemplo o convênio "TV Economista", em que a OEB era ressarcida de todas as despesas operacionais. A unidade instrutiva constatou que as despesas realizadas se referiam à contratação de terceiros, aquisição de bens e serviços de caráter continuado, sem a indicação de contrapartida por parte do convenente.
Além disso, o Corecon-SP ainda pagava pelo uso de instalações da OEB onde ocorriam as operações da "TV Economista", situação que será abordada mais adiante, o que implica mais um benefício para a entidade privada, dirigida pelo próprio presidente do Corecon-SP.
O convênio "Indicadores Econômicos", atualmente encerrado, tinha por objeto a elaboração de indicadores econômicos, promoção de eventos, seminários e cursos também foi estruturado de forma semelhante ao convênio "TV Economista". A OEB administrava os recursos do convênio e, posteriormente, apresentava os comprovantes de despesa para fins de ressarcimento.
No bojo desse convênio, foram realizadas despesas diversas, além da contratação de serviços de natureza continuada, sem licitação. Tudo isso sem que houvesse um plano de trabalho a ser seguido, e com apresentação de prestações de contas desprovidas de relatórios de acompanhamento de execução e dos extratos bancários.
Por fim, menciona-se o convênio "Dia do Economista", que era utilizado para a terceirização das atividades de comemoração do dia do economista, com inclusão de despesas para organização de eventos, festas, buffets, coquetéis, brindes etc. Trata-se de despesas sem vinculação aos objetivos institucionais, o que configura desvio de finalidade, conforme assentado em diversos acórdãos desta Corte de Contas, destacando-se o mais recente: Acórdão 2412/2017-TCU-Primeira Câmara, ratificado por meio do Acórdão 2856/2019-TCU-Primeira Câmara.
A partir de 2017, as despesas com o "Dia do Economista" passaram a ser assumidas diretamente pelo conselho, segundo informado pelo responsável.
As situações irregulares acima mencionadas não foram objeto de audiência e, portanto, não serão consideradas para fins de responsabilização do Sr. Manuel Enriquez Garcia. Tais situações, contudo, confirmam a gravidade da conduta do responsável no que se refere às irregularidades ensejadoras de audiência e evidenciam a relação perniciosa que se formou entre o Corecon-SP, autarquia sujeita ao controle externo, e a OEB, associação civil sem fins lucrativos.
Considero, dessa forma, que o conjunto das irregularidades observadas na celebração e gestão de convênios pelo Corecon-SP impõe a rejeição das razões de justificativa do responsável e a aplicação da multa prevista no art. 58, II, da Lei 8.443/1992.
No que concerne às despesas desvinculadas das finalidades institucionais, a proposta de encaminhamento da unidade instrutiva é no sentido de determinar ao Corecon-SP que adote medidas administrativas visando à apuração dos valores despendidos com o evento comemorativo do dia do economista, de 2011 até o momento atual, com a identificação dos responsáveis e a consequente devolução dos valores aos cofres da entidade. Também foi proposta a cientificação do conselho, para que cesse a realização de gastos dessa natureza.
Considero mais adequado, no caso concreto, que seja determinada a conversão dos autos em tomada de contas especial, para que a própria unidade instrutiva proceda à identificação de todos os responsáveis e à quantificação do dano, promovendo adicionalmente as devidas citações.
Relativamente à proposta de dar ciência ao Corecon-SP sobre as irregularidades verificadas quanto à celebração e à execução dos convênios, reputo-a desnecessária, neste momento, uma vez que, no âmbito do TC Processo 036.608/2016-5, que tratou de fiscalização de orientação centralizada (FOC) , que teve entre seus objetivos avaliar as transferências de recursos para terceiros, este Tribunal expediu a seguinte determinação (Acórdão 1925/2019-TCU-Plenário) aos conselhos federais de fiscalização:
"9.4. determinar aos conselhos federais de fiscalização profissional que, no prazo de 180 (cento e oitenta) dias:
9.4.1. normatizem, para o seu respectivo sistema:
 (...) 
9.4.1.3. os repasses de recursos por meio de convênio, com base no Decreto 6.170/2007, na Portaria Interministerial MP/MF/MCT 127/2008 e na Portaria Interministerial MPOG/MF/CGU 424/2016, de modo a:
9.4.1.3.1. evidenciar a aderência do ajuste às finalidades da entidade;
9.4.1.3.2. estabelecer critérios objetivos de elegibilidade e a comunhão de interesses com os beneficiários;
9.4.1.3.3. estabelecer a sistemática de acompanhamento da execução e de prestação de contas".
Cabe, portanto, ao Corecon-SP adequar seus normativos sobre a celebração e a execução de convênios de forma consentânea com as futuras orientações a serem recebidas do Conselho Federal de Economia.
III
O segundo ponto tratado na audiência diz respeito aos contratos de locação celebrados entre o Corecon-SP e a OEB (processo DV-006/2005) , em que se verificou reajuste de 60% no valor de locação do imóvel, situado no quinto andar do prédio da OEB, a partir de 1°/7/2014, na metade da vigência do contrato. 
A unidade instrutiva constatou, ainda, que, no período de 2011 até 2016, o Corecon-SP celebrou sucessivos contratos e aditivos de locação, sem realizar pesquisas de mercado atualizadas, em contrariedade ao art. 24, X, da Lei 8.666/1993.
De acordo com o consignado na instrução de peça 83, o reajuste de valor do aluguel teria acarretado dano ao erário. Considerando-se a existência de um contrato válido até o final do ano de 2014, fixado ao valor de R$ 4.692,92, a diferença entre esse valor e o de R$ 7.508,00, até o final do ano, seria de R$ 2.815,08. Tal valor, multiplicado por 6 meses, resulta no prejuízo de R$ 16.890,48.
Uma vez que o valor mencionado está abaixo do limite estabelecido pela IN TCU 71/2012, alterada pela IN TCU 76/2017, a SecexTrabalho entende pertinente determinar ao Corecon-SP que adote as medidas administrativas de sua competência, ou requeira a adoção de medidas judiciais ou extrajudiciais, caso necessário, com vistas à obtenção do ressarcimento do débito apurado no presente processo.
O responsável apresentou razões de justificativa em que defendeu a necessidade do reajustamento devido à defasagem no valor do contrato de aluguel com a OEB. Alegou que foi tomado por base de reajustamento o valor da avaliação realizada em 2005, atualizado pelo IGP-M. Aduziu, ainda, que houve observância à Lei 8.666/1993 e que os preços reajustados ficaram compatíveis com os valores de mercado.
Adicionalmente, argumentou que os andares do prédio da OEB alugados pelo Corecon-SP seriam uma extensão do próprio conselho, especialmente após a instalação do estúdio da TV Economista, de modo que o princípio da indisponibilidade do interesse público poderia ser flexibilizado para atender aos interesses da coletividade. Ademais, ressaltou que avaliação realizada em 2017 constatou que o valor de mercado do aluguel seria R$ 8.580,00, o que comprovaria a adequação do percentual de reajuste.
Sobre esse ponto, anuo parcialmente à análise empreendida pela unidade instrutiva (itens 93 a 96 da instrução) . De fato, não foi acostado aos autos laudo de avaliação do imóvel, havendo tão somente a declaração do locatário de que teria realizado pesquisa de preço e constatado a defasagem do valor do aluguel, no percentual de 80% a 200%, em relação a imóveis semelhantes nas imediações. 
Considerando que, à época, o Sr. Manuel Enriquez Garcia presidia o Corecon-SP e a OEB, observa-se uma clara situação de conflito de interesses, o que é agravado pelo fato de o imóvel locado servir à operação da "TV Economista", por força de convênios celebrados entre as duas entidades, em que as despesas eram integralmente reembolsadas pelo conselho, de forma irregular, conforme já tratado no tópico anterior.
Compulsando os autos, contudo, verifiquei que não houve reajustamento do valor no meio da vigência do contrato que teria se iniciado em 1º/1/2014. O que se extrai dos elementos constantes dos autos é que, no início de cada exercício financeiro, era formalizado um termo aditivo ao contrato de locação originário do processo DV-006/2005 para renovar o prazo de vigência contratual. Tal situação se repetiu entre 1º/1/2013 e 31/12/2013 (peça 65, p. 257) , mas entre 1º/1/2014 até 30/6/2014, houve uma lacuna contratual. O novo contrato só foi celebrado em 1º/7/2014, com período de vigência até 1º/7/2015, renovável pelo mesmo período, quando houve o valor do aluguel foi fixado em R$ 7.508,00 (peça 65, p. 313) .
Tendo em vista o fato supramencionado bem como a ausência de indícios de que o valor da locação extrapolaria os valores de mercado, não há como se afirmar que houve dano decorrente da antecipação do reajuste do valor do contrato.
IV
Abordo, por fim, a irregularidade concernente à revogação do plano de cargos e salários, sem substituição por outro plano vigente, fazendo com que o conselho não possua quantitativo definido de cargos efetivos, cargos em comissão e funções de confiança, o que implica infringência aos arts. 3º e 4° do anexo I da resolução Cofecon 1851/2011, bem como aos princípios insertos no art. 37, caput, da Constituição Federal.
Ocorreu, ainda, descumprimento do percentual mínimo de 50% dos cargos em comissão destinado ao preenchimento por funcionários efetivos, em contrariedade ao art. 6º, II, do anexo I da resolução Cofecon 1851/2011 e às orientações jurisprudenciais deste Tribunal (Acórdão 341/2004-TCU-Plenário) 
Acerca dessa questão, acompanho a análise efetuada pela SecexTrabalho (itens 103 a 108 da instrução - peça 120) , uma vez que o responsável não comprovou, em suas razões de justificativas, ter adotado, durante sua gestão, medidas efetivas para a elaboração e a implantação do novo plano de cargos e salários, em substituição ao plano revogado.
O responsável tampouco carreou aos autos comprovação de que cumpriu o percentual mínimo de 50% dos cargos em comissão a serem preenchidos. A omissão do Sr. Manuel Enriquez Garcia sobre a questão em tela será considerada para fins de aplicação da multa prevista no art. 58, II, da Lei 8.666/1993.
Proponho ajuste apenas em relação à proposta de ciência ao Corecon-SP acerca das irregularidades examinadas. Reputo mais adequado, nesse caso, resgatar as propostas de determinação efetuadas pela Secex-SP enquanto esteve à frente da instrução deste processo (peca 83, itens 42-43) , quais sejam:
"42. Quando da instrução de mérito, deverá ser proposta determinação ao Conselho Regional de Economia de São Paulo (Corecon-SP) que, no prazo de 90 dias, elabore e publique seu plano de cargos e salários, a fim de conferir transparência e impessoalidade à gestão administrativa, arrolando suas atribuições e fixando os respectivos vencimentos básicos, com o estabelecimento dos níveis salariais de cada cargo, indicando também as condições para progressão de nível no cargo, assim como todas as vantagens diretas ou indiretas e os respectivos critérios para concessão, uma vez que a ausência de tal normativo representa irregularidade em face dos arts. 3º e 4º do Anexo I da Resolução Cofecon 1.851/2011 e não se coaduna com os princípios estabelecidos no art. 37, caput, da Constituição Federal e com a autonomia administrativa conferida pelo art. 1º, caput e §1º da Lei 6.537/1978.
43. Ademais, em face do descumprimento do percentual mínimo de 50% dos cargos em comissão a ser preenchido por funcionários efetivos, em desacordo com o art. 6º, II, do Anexo I da Resolução Cofecon 1.851/2011 e com as orientações jurisprudenciais do TCU (Acórdão TCU 0341 - Plenário) , deve ser proposta, no momento oportuno, determinação ao Conselho Regional de Economia de São Paulo (Corecon-SP) que, no prazo de 30 dias, regularize a situação de seu quadro funcional, adequando-se ao percentual mínimo de 50% dos cargos em comissão a ser preenchido por funcionários efetivos."
V
O conjunto das irregularidades examinadas nesta denúncia demonstra que a conduta do Sr. Manuel Enriquez Garcia, durante os exercícios em que esteve simultaneamente como presidente do Corecon-SP e da OEB, foi a de fugir aos controles orçamentários e financeiros e às exigências contidas nas normas e procedimentos licitatórios, o que resultou em processo sistemático de gestão de recursos em desacordo com os princípios basilares da administração pública.
O que se verificou das análises empreendidas neste processo é que o responsável, no exercício de suas competências, visou a beneficiar e privilegiar a entidade privada da qual também era gestor, que configura irregularidade de natureza gravíssima, a ensejar, além da aplicação de sanção pecuniária, a declaração de inabilitação para o exercício de cargo em comissão ou função de confiança no âmbito da administração pública.
Repiso que, relativamente ao desvio de finalidade concernente às despesas vinculadas à celebração do dia do economista, tratado anteriormente nesta proposta de deliberação, está sendo determinada a conversão do processo em tomada de contas especial, para a estimativa dos prejuízos verificados, desde 2011 até o momento atual, com a identificação e a citação de todos os responsáveis por essa irregularidade, além do Sr. Manuel Enriquez Garcia. 
Quanto aos exercícios de 2011 e 2015, verificou-se que estavam na presidência do Corecon-SP, respectivamente, os Srs. Heron Carlos Esvael do Carmo e Marco Antônio Sandoval de Vasconcellos e que os referidos dirigentes praticaram irregularidades idênticas às examinadas nestes autos. Reproduzo acerca dessa questão excerto da instrução de peça 83, referente aos resultados da inspeção realizada no Corecon -SP:
"76.	Essa situação se repetiu em todos os convênios avaliados no período de 2011 a 2016. Todo o material analisado evidencia que o Corecon-SP tem constantemente destinado recursos vultosos à OEB, de maneira irregular, para realizar por contratação direta diversas atividades que deveriam ser contratadas por meio de licitações e sem o menor controle acerca da execução dessas despesas e da real necessidade dessas contratações. A irregularidade é agravada pela relação umbilical existente entre a cúpula de ambas as entidades.
77.	Cumpre observar que o Corecon-SP e a OEB possuem íntima interligação, não apenas por meio de seus convênios e propósitos em comum, mas também por parte de seus dirigentes, conselheiros e membros de comissão de tomada de contas. Percebe-se que seus dirigentes e conselheiros se alternam nos cargos e muitas vezes acumulam funções nas duas entidades.
78.	Presidentes e Vices Presidentes do Corecon-SP:
2011 - Heron Carlos Esvael do Carmo e José Dutra Vieira Sobrinho;
2012 - Manoel Enriquez Garcia e Francisco da Silva Coelho;
2013 - Manoel Enriquez Garcia e Afonso Arthur Neves Baptista;
2014 - Manoel Enriquez Garcia e Wilson Abrahão Rabahy;
2015 - Marco Antônio Sandoval de Vasconcellos e Wilson Roberto Villas Boas Antunes;
2016 - Manoel Enriquez Garcia e Francisco Prisco Neto;". (grifei) 
Em vista da situação em tela, determino à unidade instrutiva que autue processo apartado para promover as audiências dos Srs. Heron Carlos Esval do Carmo e Marco Antônio Sandoval de Vasconcellos, de modo a que sejam responsabilizados individualmente, pelos fatos irregulares consignados na instrução de peça 82, itens 44 a 81. 
***
Em 23/06/2020, o responsável, por meio de seu representante legal, protocolizou nova petição (peça 181) em que requereu a suspensão da apreciação da presente representação, tendo em vista a impetração de mandado de segurança no Supremo Tribunal Federal, com o objetivo de anular o Acórdão 1357/2020-TCU-Plenário, o qual indeferiu o pedido de redistribuição deste processo a outro relator e de desentranhamento do Acórdão 2813/2019-TCU-Plenário, anulado por meio do Acórdão 425/2020-TCU-Plenário (MS 37226/DF) .
Na petição, o responsável também apresentou novas alegações de defesa e requereu a inclusão de outros gestores do Corecon-SP no polo passivo deste processo.
As novas alegações não podem ser admitidas no processo, uma vez que, nos termos do art. 160, § 1º, do RI/TCU, a fase de instrução está encerrada desde 24/9/2019 (peça 122) .
Quanto ao mandado de segurança impetrado pelo responsável, verifiquei, em consulta ao sistema de acompanhamento processual do STF, que a relatora, ministra Rosa Weber, indeferiu a inicial, conforme se observa na ementa a seguir (peça 184) :
"MANDADO DE SEGURANÇA. ACÓRDÃO DO TCU. INDEFERIMENTO DE SOLICITAÇÃO DE REDISTRIBUIÇÃO DO PROCESSO A OUTRO RELATOR E DE DESENTRANHAMENTO DE ACÓRDÃO ANULADO. ART. 144 DO CÓDIGO DE PROCESSO CIVIL, DE APLICAÇÃO SUBSIDIÁRIA À CORTE DE CONTAS, QUE CONTEMPLA ELENCO TAXATIVO DE HIPÓTESES DE IMPEDIMENTO. PRECEDENTES DESTE SUPREMO TRIBUNAL FEDERAL. NECESSIDADE DE PRESERVAÇÃO DO HISTÓRICO PROCESSUAL QUE JUSTIFICA A MANUTENÇÃO DE ACÓRDÃO ANULADO NOS AUTOS DO PROCESSO TC Nº Processo 007.505/2016-7. INICIAL INDEFERIDA, COM BASE NO ART. 10, CAPUT, DA LEI Nº 12.016/2009."
O responsável interpôs agravo regimental, não tendo ainda havido decisão a esse respeito.
Considerando os fatos supramencionados, indefiro a petição de suspensão de apreciação da presente denúncia. 
	Diante do exposto, manifesto-me pela aprovação do acórdão que ora submeto a este Plenário.
TCU, Sala das Sessões Ministro Luciano Brandão Alves de Souza, em 5 de agosto de 2020.
Weder de Oliveira
Relator